ACORDAO-COMPLETO-2522635

ACÓRDÃO 3533/2022 ATA 21/2022 - PRIMEIRA CÂMARA

VISTOS, relatados e discutidos estes autos de prestação de contas da Superintendência da Zona Franca de Manaus, relativa ao exercício de 2017,
ACORDAM os Ministros do Tribunal de Contas da União, reunidos em sessão de 1ª Câmara, ante as razões expostas pelo Relator, em:
9.1. acolher as razões de justificativas apresentadas pelos Srs. Marcelo Souza Pereira, Emmanuel Ribeiro Sales de Aguiar e Sérgio Nogueira do Nascimento; 
9.2. acolher as razões de justificativa apresentadas pelo Sr. Oldemar Ianck e excluí-lo da relação processual;
9.3. acolher parcialmente as razões de justificativa apresentadas pelos responsáveis Sra. Rebecca Martins Garcia e Sr. Appio da Silva Tolentino, então superintendentes da Suframa, durante o exercício de 2017;
9.4. julgar regulares com ressalva as contas dos responsáveis Sra. Rebecca Martins Garcia e Sr. Appio da Silva Tolentino, então superintendentes da Suframa, com fundamento nos arts. 1º, inciso I, 16, inciso II, 18, e 23, inciso II, da Lei 8.443/1992 c/c os arts. 1º, inciso I, 208 e 214, inciso II, do Regimento Interno/TCU, face a constatação de que houve elevação, no exercício de 2017, do quantitativo de Relatórios Demonstrativos com prazos normativos vencidos para emissão de parecer conclusivo e julgamento na fase de recurso administrativo, dando-lhes quitação;
9.5. julgar regulares as contas dos responsáveis Srs. (a) Alfredo Paes dos Santos, Anderson Eufrásio de Oliveira, André Oliveira Cabral, Antônio Waldez Góes da Silva, Bruno Monteiro Lobato, Carlito de Holanda Sobrinho, Carlos Henrique Salvador, Cilene de Jesus Jardim Dórea, Clécio Luís Vilhena Vieira, Confúcio Aires Moura, Cynthia de Toledo Losso, Diego Gomes Forero, Elieir Viterbino da Silva, Emmanuel Ribeiro Sales de Aguiar, Francisco Marcos Gonet Branco, Francisco Moreira Filho, Gustavo Adolfo Igrejas Filgueiras, Haroldo Eurico Amoras dos Santos, Ian Ramalho Guerriero, João Carlos Paiva da Silva, José Gustavo Sampaio Gontijo, Jose Lopo de Figueiredo Filho, José Melo de Oliveira, Leonardo Perdiz da Costa, Marcelo Souza Pereira, Marcos Sergio Rotta, Marcos Antônio Pereira, Marcos Jorge de Lima, Maria Suely Silva Campos, Marivaldo Gonçalves de Melo, Muni Lourenço Silva Júnior, Nelson Azevedo dos Santos, Oduval Lobato Neto, Orlando Henrique Costa de Oliveira, Paula Andrea Kanzler Soares, Paulo Iemini de Resende, Pedro Teixeira Chaves, Rafael Pontes Lima, Ricardo Alvarez Miranda, Rodrigo Martins Prates, Rogério de Oliveira Gonçalves, Salomão Sidney Bohadana, Tiago Monteiro de Paiva e Wilson Evaristo, com fundamento nos arts. 1º, inciso I, 16, inciso I, 17 e 23, inciso I, da Lei 8.443/1992 c/c os arts. 1º, inciso I, 207 e 214, inciso I, do Regimento Interno/TCU, dando-lhes quitação plena;
9.6. dar ciência deste Acórdão ao Ministério da Economia e à Superintendência de Zona Franca de Manaus.

Prestação de Contas Ordinária de Superintendência da Zona Franca de Manaus relativa ao Exercício Financeiro de 2017

Primeira Câmara

Superintendência da Zona Franca de Manaus.

3. Responsáveis: Alfredo Paes dos Santos (XXX.304.612-XX); Anderson Eufrásio de Oliveira (XXX.511.763-XX); André Oliveira Cabral (XXX.852.152-XX); Antônio Waldez Góes da Silva (XXX.175.552-XX); Appio da Silva Tolentino (XXX.451.172-XX); Bruno Monteiro Lobato (XXX.079.852-XX); Carlito de Holanda Sobrinho (XXX.902.412-XX); Carlos Henrique Salvador (XXX.914.962-XX); Cilene de Jesus Jardim Dorea (XXX.350.042-XX); Clécio Luís Vilhena Vieira (XXX.755.042-XX); Confúcio Aires Moura (XXX.338.311-XX); Cynthia de Toledo Losso (XXX.296.318-XX); Diego Gomes Forero (XXX.536.302-XX); Eliezir Viterbino da Silva (XXX.998.952-XX); Emmanuel Ribeiro Sales de Aguiar (XXX.551.972-XX); Francisco Marcos Gonet Branco (XXX.056.101-XX); Gustavo Adolfo Igrejas Filgueiras (XXX.972.652-XX); Haroldo Eurico Amoras dos Santos (XXX.785.342-XX); Ian Ramalho Guerriero (XXX.499.888-XX); Joao Carlos Paiva da Silva (XXX.870.412-XX); Jose Lopo de Figueiredo Filho (XXX.695.762-XX); José Gustavo Sampaio Gontijo (XXX.655.221-XX); José Melo de Oliveira (XXX.825.952-XX); Leonardo Perdiz da Costa (XXX.246.222-XX); Marcelo Souza Pereira (XXX.874.602-XX); Marcos Antônio Pereira (XXX.635.787-XX); Marcos Jorge de Lima (XXX.678.252-XX); Marcos Sergio Rotta (XXX.743.509-XX); Maria Suely Silva Campos (XXX.485.062-XX); Marivaldo Goncalves de Melo (XXX.084.172-XX); Muni Lourenço Silva Júnior (XXX.480.662-XX); Nelson Azevedo dos Santos (XXX.510.302-XX); Oduval Lobato Neto (XXX.597.012-XX); Oldemar Ianck (XXX.782.592-XX); Orlando Henrique Costa de Oliveira (XXX.410.875-XX); Paula Andrea Kanzler Soares (XXX.595.802-XX); Paulo Iemini de Resende (XXX.691.322-XX); Pedro Teixeira Chaves (XXX.204.809-XX); Rafael Pontes Lima (XXX.365.312-XX); Rebecca Martins Garcia (XXX.351.172-XX); Ricardo Alvarez Miranda (XXX.333.012-XX); Rodrigo Martins Prates (XXX.205.287-XX); Rogério de Oliveira Gonçalves (XXX.620.247-XX); Salomão Sidney Bohadana (XXX.280.527-XX); Sergio Nogueira do Nascimento (XXX.813.212-XX); Tiago Monteiro de Paiva (XXX.268.342-XX); Wilson Evaristo (XXX.915.502-XX).

Ministro Jorge Oliveira.

13.1. Ministros presentes: Walton Alencar Rodrigues (Presidente), Benjamin Zymler, Vital do Rêgo e Jorge Oliveira (Revisor).
13.2. Ministros-Substitutos presentes: Augusto Sherman Cavalcanti (Relator) e Weder de Oliveira.

AUGUSTO SHERMAN

Trata-se de prestação de contas ordinária da Superintendência da Zona Franca de Manaus - Suframa, relativa ao exercício de 2017.
2.	Após o saneamento do feito, incluindo a realização de audiências, a Secretaria de Controle Externo de Desenvolvimento Econômico elaborou instrução de mérito, acostada à peça 211, integralmente acolhida pelos escalões dirigentes (peças 212/213) , e vazada nos seguintes termos:
"I. INTRODUÇÃO
Trata-se de processo de contas anuais da Superintendência da Zona Franca de Manaus (Suframa) , relativo ao exercício de 2017, organizado de forma individual, conforme classificação constante no art. 5º da Instrução Normativa TCU 63/2010 e do anexo I à Decisão Normativa TCU 163/2017.
A unidade jurisdicionada é uma autarquia criada pelo Decreto-Lei 288, de 28/2/1967, atualmente vinculada ao Ministério da Economia, que tem como finalidade executar a política do governo federal no que se refere à gestão de incentivos fiscais para a Zona Franca de Manaus (ZFM) e Áreas de Livre Comércio (ALC) e Amazônia Ocidental (Amoc) . 	
A ZFM é caracterizada como uma área de livre comércio de importação e exportação e de incentivos fiscais especiais estabelecida com a finalidade de criar no interior da Amazônia um centro industrial, comercial e agropecuário dotado de condições econômicas que permitam seu desenvolvimento, em face dos fatores locais e da grande distância em que se encontram os principais centros consumidores dos produtos lá fabricados.
O Polo Industrial de Manaus (PIM) é o centro que abriga a maioria das indústrias que usufruem os incentivos oriundos de uma política tributária diferenciada do restante do país, a qual consiste na redução de até 88% do Imposto de Importação (II) sobre os insumos destinados à industrialização ou proporcional ao valor agregado nacional quando se tratar de bens de informática, isenção do Imposto sobre Produtos Industrializados (IPI) , alíquota zero ou diferenciada do Programa de Integração Social (PIS) e da Contribuição para Financiamento da Seguridade Social (Cofins) . Nesse contexto, a gestão de incentivos fiscais é uma das principais áreas finalísticas da Suframa.
II. HISTÓRICO
No exame das presentes contas houve três instruções preliminares (peças 14, 24 e 39) . Na primeira, observou-se que o rol de responsáveis apresentado (peça 2) estava incompleto. Em desatenção ao item III do art. 10 da IN/TCU 63/2010, não relacionava os membros do Conselho Administrativo da Suframa (CAS) . Por meio de diligência (peça 17) , a lacuna foi sanada (peça 22) , conforme verificado na instrução posterior (peça 24, p. 5-7) .
Ainda na instrução inicial, verificou-se no relatório da auditoria interna da Suframa ocorrência referente a uma empresa que, embora estivesse com inscrição baixada no cadastro de pessoas jurídicas da Receita Federal, possuía imóveis alugados para outras empresas no distrito industrial (peça 3, p. 2) , situação que, em primeira análise, poderia ser atribuída a possíveis fragilidades de fiscalização por parte da Suframa (peça 14, p. 5) . Em função da dúvida, se fez diligência para obtenção de informações adicionais (peça 17) . 
A Suframa apresentou os esclarecimentos solicitados (peça 21, p. 5-7) . Em síntese, foi elucidado que não havia obrigatoriedade até 2018 de autorização da Suframa para locação de edificações entre empresas titulares de projetos aprovados quando o locador possuísse título definitivo da área concedida (Resolução Suframa/CAS 100/2013, arts. 103 e 104) . Em 2019 foi editada nova regulamentação, pela qual, dentre outros dispositivos, a incorporação, a fusão, a cisão, a mudança de controle acionário da empresa concessionária e outras alterações sociais passaram a ser de comunicação obrigatória à Suframa, que somente poderá dar anuência a eventual transferência da titularidade da concessão de direito real de uso quando considerar inequivocamente não haver prejuízo ao desenvolvimento do projeto que tenha servido de base à sua expedição. (Resolução Suframa/CAS 101/2019, art. 22) . Examinada a matéria, concluiu-se afastada a hipótese de irregularidade em relação ao fato assinalado no relatório da auditoria interna (peça 24, p. 8-9) .
Naquela segunda instrução (peça 24) , além da verificação das diligências, aprofundou-se no tema da gestão dos incentivos fiscais, tendo em vista as ressalvas apontadas no relatório de auditoria da CGU quanto ao cumprimento dos prazos estabelecidos na Resolução Suframa-CAS 71/2016 para exame e pronunciamento conclusivo sobre os Relatórios Demonstrativos (RDs) de investimentos em Pesquisa e Desenvolvimento (P&D) a que estão obrigadas as empresas que usufruem benefícios da Lei 8.387/1991. Conforme demonstrado no relatório da CGU, no exercício de 2017 teria havido aumento do estoque de RDs com prazos vencidos de análise e julgamento (peça 6, p.14-15) .
Entendeu-se então que seria oportuno, antes de avaliar a gestão dos responsáveis, efetuar nova diligência à Suframa com vistas a obter informações complementares sobre as medidas adotadas no exercício de 2017 para equacionar o problema de RDs pendentes de análise em cada fase processual (inicial, contestação e recurso administrativo ao superintendente) . Realizada a diligência (peça 26) , a Suframa atendeu por meio do ofício 2326/2020/GABIN, de 27/5/2020 e documentação juntada nas peças 28, 29 e 30. O exame das informações fornecidas pela autarquia foi realizada na instrução de peça 39.
Na referida instrução verificou-se, com base nos dados fornecidos pela Suframa, aumento significativo em 2017 de RDs com prazos vencidos nas fases de contestação e de recurso ao superintendente. A baixa produtividade no exame dos RDs pode ter como efeito a continuidade ao longo do tempo do recebimento indevido de isenções tributárias por empresas inadimplentes com a contraprestação em P & D, além do risco de prescrição do crédito tributário decorrente dos valores não investidos. Em face da irregularidade, se propôs a audiência dos responsáveis para que apresentassem razões de justificativas (peça 39, p. 14-15) , autorizada por delegação de competência do Ministro-Relator (peça 41) e respondidas nas peças 60-61, 69-75, 79, 81-196 e 198-200. 
Considerando todos os elementos até aqui trazidos aos autos, na presente instrução, em que será proposto o julgamento no mérito destas contas, o relato do exame técnico se fará em duas etapas. Na seção III a seguir, com base no Relatório de Gestão (peça 1) e no Relatório de Auditoria da CGU (peça 6) , serão abordados os temas relativos à formalização do processo e à avaliação da gestão do exercício de 2017, exceto quanto aos incentivos da Lei 8.387/1991, que será tratado na seção IV, em que se fará a análise das razões de justificativas apresentadas. 
III. EXAME TÉCNICO - GESTÃO
O exame das presentes contas foi realizado conforme as normas aplicáveis para os processos de contas do exercício de 2017: Instrução Normativa TCU 63/2010; Resolução TCU 234/2010, alterada pela Resolução 244/2011, Decisões Normativas TCU 161/2017 e 163/2017 e Portaria TCU 65/2018.
III.1. Pareceres sobre as contas da autarquia
A Auditoria interna da Suframa, no parecer sobre o Relatório de Gestão de 2017, manifestou-se favoravelmente ao processo de contas anual, 'uma vez que contém todas as peças e está em conformidade com as normas vigentes nos aspectos relevantes, em condições de ser submetido à apreciação do Órgão do Sistema de Controle Interno do Poder Executivo Federal e do Tribunal de Contas da União' (peça 3) .
 As contas do exercício de 2017 foram auditadas pela Controladoria Regional da União no Estado do Amazonas, que produziu o relatório 201800780 (peça 6) . No certificado de auditoria do órgão de controle interno as contas foram consideradas regulares com ressalva para os dirigentes máximos e regulares para os demais responsáveis (peça 7) . O parecer do dirigente do controle interno acolheu a conclusão expressa no Certificado de Auditoria (peça 8) . O Ministro de Estado atestou haver tomado conhecimento das conclusões contidas no relatório, certificado de auditoria e no parecer do dirigente do órgão de controle interno (peça 10) .
O motivo determinante para ressalva das contas, expresso na matriz de responsabilização do órgão de Controle Interno (peça 9) , consistiu no descumprimento por parte da Suframa dos prazos da Resolução CAS 71/2016 para exame conclusivo dos relatórios demonstrativos de investimentos em pesquisa e desenvolvimento, tendo por efeito o risco potencial de perda de créditos tributários decorrentes de possíveis irregularidades relacionadas às contraprestações dispostas na Lei 8.387/1991 a que estão obrigadas as empresas beneficiadas com benefícios fiscais. Esse tema será tratado na seção IV desta instrução.
III.2. Processos conexos
Os processos de contas de exercícios anteriores e processos de auditoria, denúncia e representação autuados em 2017 e 2018 sobre assuntos relacionados à Suframa são os demonstrados nos quadros a segui:
	PROCESSO
	EXERCÍCIO
	SITUAÇÃO

	Processo 024.778/2014-1
	2013
	Acórdão 15707/2018-TCU-Primeira Câmara, regularidade e irregularidade com aplicação de multa.

	Processo 028.643/2015-1
	2014
	Acórdão 1748/2018-TCU-Plenário, regulares com ressalva e sobrestamento em relação a dois dirigentes que não fazem parte do rol de responsáveis das contas de 2014

	Processo 033.503/2016-8
	2015
	Acórdão 1105/2019-TCU-Primeira Câmara, regulares e regulares com ressalva

	Processo 034.217/2017-7
	2016
	Audiência dos responsáveis, em fase de exame das razões de justificativas

	PROCESSO
	ASSUNTO
	SITUAÇÃO

	Processo 034.744/2017-7
	Representação da Justiça Federal no Amazonas sobre demora no cumprimento de mandado de reintegração de posse de área invadida da Suframa, em razão de essa não ter disponibilizado os meios logísticos necessários. 
	Acórdão 8488/2019-TCU-Primeira Câmara, a representação foi considerada parcialmente procedente e o processo foi apensado nas contas da Suframa de 2018.

	Processo 029.206/2017-0
	Representação do MPF/AM sobre utilização irregular de recursos de programas de pesquisa e desenvolvimento (P&D) por entidade credenciada para desenvolver projetos. 
	Acórdão 2975/2018-TCU-Plenário, a representação foi considerada procedente, com determinação à Suframa para adoção de providências para restituição dos recursos aplicados irregularmente. No monitoramento, pelo Acórdão 2245/2020-TCU-Plenário considerou-se cumprida a determinação.

	Processo 027.309/2017-7
	Denúncia sobre contrabando e descaminho de componentes eletrônicos e/ou produtos semiacabados praticados por empresas sediadas no Polo Industrial de Manaus. 
	Acórdão 1122/2020-TCU-Plenário, processo foi arquivado por não atender os requisitos de admissibilidade previstos no art. 235 do Regimento Interno do TCU, e no art. 103, § 1º, da Resolução - TCU 259/2014;

	Processo 002.969/2017-3
	Representação sobre vício no julgamento de propostas da concorrência 1/2016 da Suframa. 
	Acórdão 1535/2017-TCU-Plenário, dando-se ciência das falhas à unidade,

	Processo 000.837/2017-2
	Denúncia sobre desvio de função pública.,
	Acórdão 1908/2018-TCU-Plenário, fazendo-se recomendações e ciência à unidade

	Processo 000.788/2017-1,
	Denúncia sobre manutenção de funcionários terceirizados na Suframa. 
	Apensado ao TC Processo 026.399/2016-4,

	Processo 012.368/2018-0
	Auditoria sobre revitalização dos sistemas viários do Distrito Industrial de Manaus-AM (Suframa) . 
	2.574/2018-TCU-Plenário, dando ciência sobre falhas formais.

	Processo 002.142/2018-0
	Auditoria na área de investimentos em pesquisa e desenvolvimento. 
	Acórdão 2970/2018-TCU-Plenário, determinado plano de ação sobre controle de investimentos em P & D.

	Processo 039.883/2018-3
	Representação sobre possíveis irregularidades nas Licitações 4/2018 e 3/2018. 
	Acórdão 1484/2019-TCU-Plenário, considerada improcedente.

	Processo 028.469/2017-8
	Auditoria para avaliar a atuação da Suframa na detecção de fraudes fiscais decorrentes da simulação de vendas para empresas fantasmas e/ou montadas na Região Norte, com o objetivo de se beneficiar dos incentivos da Zona Franca de Manaus. 
	Acórdão 1107/2018-TCU-Plenário, determinação, recomendação e audiência. A audiência do Sr. João Carlos Paiva da Silva, responsável nas presentes contas pelo exercício do cargo de superintendente Adjunto de Operações Substituto (peça 2, p. 2-3) , não se relaciona à sua condição de gestor, sendo responsabilizado no TC Processo 028.469/2017-8 por atos praticados como coordenador de área interna da Suframa. Em 24/2/2021, por meio do Acórdão 329/2021-TCU-Plenário, o Tribunal acolheu parcialmente as razões de justificativas apresentadas pelos responsáveis e considerou cumpridas as determinações então emanadas

	Processo 026.399/2016-4
	Representação sobre possíveis irregularidades no contrato 29/2008 e na concorrência 4/2007.
	Acórdão 5234/2020-TCU-Primeira Câmara, a representação foi considerada parcialmente procedente, com ciência à Suframa da impropriedade verificada

A avaliação dos processos acima listados não aponta fatos relacionados aos gestores no exercício de 2017 que possam impactar no exame do mérito das presentes contas.
III.3. Execução orçamentária (peça 1, p. 51-53) 
	EXECUÇÃO ORÇAMENTÁRIA (R$ Milhão) 

	ITEM
	2016
	2017
	VARIAÇÃO

	Receitas (taxas arrecadadas) 
	R$ 145,6
	R$ 222,3
	+52%

	Despesa empenhada
	R$ 313,4
	R$ 181,1
	- 42%

	Despesa liquidada
	R$ 148,7
	R$ 173,2
	+16%

	Despesas pagas
	R$ 148,7
	R$ 173,2
	+16%

	Restos a pagar não processados
	R$ 164,3
	R$ 164,6
	0,15%

Registre-se que a diferença a menor da despesa empenhada de 2017 para 2016 e do alto valor de restos a pagar não processados devem-se em parte ao montante de R$ 150 milhões correspondente a obras e instalações, referente ao empenho 2016NE000238 em favor da Prefeitura Municipal de Manaus, por meio do Termo de Compromisso 1/2016, SIAFI 688684, que está inscrito em RPNP, desde o exercício de 2016. A finalidade do recurso é o provimento da revitalização do sistema viário do Distrito Industrial de Manaus, que ainda não foi realizado em razão do aguardo do cumprimento de cláusula suspensiva por parte da compromissária (peça 1, p. 54) .
III.4. Rol de responsáveis
No rol de responsáveis inicialmente apresentado havia a identificação do dirigente máximo e dos dirigentes em segundo nível de direção (peça 2) , porém não continha os nomes dos titulares e dos respectivos substitutos do Conselho Administrativo da Suframa (CAS) . 
O item III, do art. 10 da IN TCU 63/2010, disciplina que membro de órgão colegiado que, por definição legal, regimental ou estatutária, seja responsável por ato que possa causar impacto na economicidade, eficiência e eficácia da gestão deve constar no rol de responsáveis. Conforme o Decreto 7.139/2010 a Suframa possui órgão máximo deliberativo denominado Conselho Administrativo da Suframa (CAS) , instituído pela Lei Complementar 134/2010, composto pelos seguintes membros:
· 10 Ministros de Estado, definidos em regulamento pelo Poder Executivo;
· Governadores e prefeitos das capitais do Amazonas, Acre, Amapá, Rondônia e Roraima; 
· Superintendente da Suframa; 
· Presidente do Banco Nacional de Desenvolvimento Econômico e Social (BNDES) ; 
· Presidente do Banco da Amazônia (BASA) ; 
· 1 representante das classes produtoras; e  
· 1 representante das classes trabalhadoras. 
Em despacho proferido nas contas de 2015 (TC Processo 033.503/2016-8, peça 16, item 5 e seguintes) , o Exmo. Ministro Weder de Oliveira, relator daquelas contas, considerou que regimentalmente o CAS desempenha atividades com características de supervisão e de administração, podendo envolver atos de gestão. Assim, determinou a inclusão de seus membros no rol de responsáveis daquelas contas.
O Decreto 7.139/2010, que institui o regimento interno da Superintendência da Zona Franca de Manaus, estabelece que o CAS é órgão superior de deliberação da Suframa, competindo-lhe aprovar as diretrizes gerais para a elaboração dos planos anuais e plurianuais de trabalho; os projetos de empresas que objetivem usufruir dos benefícios fiscais e estabelecer normas, exigências, limitações e condições para aprovação, fiscalização e acompanhamento dos referidos projetos; normas e os critérios para a execução de planos, programas, projetos, obras e serviços a cargo da entidade. Também é de sua atribuição apreciar e deliberar sobre o planejamento e o orçamento anuais da entidade; os relatórios parciais e anuais das atividades desenvolvidas (arts. 2º, Inciso I; e 4º, incisos I-III e alíneas) .
O Decreto-Lei 288/1967, alterado pela Lei 8.387/1991, instituidor da Zona Franca de Manaus e da Suframa, prescreve que a redução do imposto de importação somente será deferida a produtos industrializados previstos em projeto aprovado pelo Conselho de Administração.  
Outra atribuição importante do CAS é a efetivação do cancelamento dos benefícios fiscais das empresas produtoras de bens de informática inadimplentes com as obrigações relativas à aplicação de recursos em pesquisa e desenvolvimento, que no exercício de 2017 era normatizada pelo Decreto 6.008/2006 (art. 33, § 6º) , revogado e atualizado pelo Decreto 10.521/2020 (art. 34, § 10) .  
Assim, da leitura dos mencionados normativos legais e regimentais, depreende-se que a atuação do CAS tem caráter decisório que impacta diretamente a gestão da Suframa e da política Zona Franca de Manaus, além de, em alguns casos, se revestir de características próprias de atos de gestão. Ou seja: o CAS exerce atribuições tanto no plano estratégico como no operacional, capazes de gerar efeitos sobre a economicidade, eficiência e eficácia da administração dos negócios da Autarquia.   
Visto isso, em instrução anterior (peça 14) se propôs diligência com vistas a obter listagem dos integrantes titulares e substitutos que atuaram no exercício de 2017. Em resposta à diligência, a autarquia apresentou as informações constantes nas peças 21-22, que foram analisadas na instrução de peça 24, na qual se entendeu que a inconsistência relativa ao rol de responsáveis havia sido sanada, com cópia das atas e listas de presença das reuniões do CAS no exercício de 2017 (peça 22, p.13-120) .
III.5. Análise das contas
O exame das presentes contas dará ênfase aos temas abordados no relatório da Controladoria Regional da União no Amazonas (peça 6) , conforme escopo definido em conjunto com a Secretaria de Controle Externo no Amazonas do TCU, consoante ata de reunião realizada em 2/3/2018, compreendendo: 
I - Avaliação da conformidade das peças exigidas nos incisos I, II e III do art. 13 da IN/TCU nº 63/2010 com as normas e orientações que regem a elaboração de tais peças.
II - Avaliação da qualidade e suficiência dos controles internos administrativos instituídos pela Suframa com vistas a garantir que seus objetivos estratégicos sejam atingidos, considerando os seguintes elementos do sistema de controles internos da unidade: a) Ambiente de controle; b) Avaliação de risco; c) Atividades de controle; d) Informação e Comunicação; e) Monitoramento.
III - Avaliação dos resultados quantitativos e qualitativos da gestão, em especial quanto à eficácia e eficiência no cumprimento dos objetivos estabelecidos no plano plurianual (PPA) como de responsabilidade da Suframa, dos objetivos estabelecidos no plano estratégico, da execução física e financeira das ações da Lei Orçamentária Anual (LOA) vinculadas a programas temáticos, identificando as causas de insucessos no desempenho da gestão.
IV - Avaliação da gestão das transferências concedidas mediante convênio, contrato de repasse, termo de parceria, termo de cooperação, termo de compromisso ou outros acordos, ajustes ou instrumentos congêneres, devendo abordar: a) a atuação da Suframa para: (i) garantir que, na fase de concessão, os instrumentos reúnam requisitos afins com os objetivos da ação governamental; (ii) fiscalizar a execução do objeto da avença, inclusive quanto à utilização de verificações físicas e presenciais; (iii) analisar a prestação de contas dos convenentes ou contratados, b) a suficiência das estruturas de pessoal e tecnológica para a gestão das transferências; c) a qualidade e suficiência dos controles internos administrativos instituídos pela Suframa relacionados à gestão das transferências.
V - Avaliação da gestão da Suframa sobre as renúncias de receitas praticadas, especialmente sobre: a) estrutura de controles internos administrativos instituída pela Suframa para gerenciamento das renúncias e verificação dos reflexos esperados nas políticas públicas; b) avaliação da estrutura da Suframa para tratamento das prestações de contas de renúncias de receitas.
III.5.1. Avaliação da conformidade das peças que compõem o processo
Os formatos e conteúdo das peças que compõem o presente processo de contas foram elaborados em conformidade com as normas e orientações, em especial da Portaria TCU 65/2018 e de acordo com os tópicos de ajuda do Sistema e-Contas, exceto, com relação ao rol de responsáveis, onde inicialmente não constavam os membros do Conselho de Administração da Suframa, impropriedade sanada após diligência, conforme mencionado no item III.4 da presente instrução.
III.5.2. Avaliação da estrutura de governança e de controle internos
De acordo com o relatório de auditoria da CGU, a Suframa informou que em 2017 a gestão de riscos se encontrava em processo de implementação, atendendo o que estabelecia a Instrução Normativa 1/2016-MP/CGU. Nessa direção foi iniciada na Autarquia a política de gestão de riscos por meio da Portaria 146/2017, sendo instituído o Comitê de Governança, Riscos e Controles, composto pelos principais dirigentes (superintendente e os superintendentes adjuntos) , bem assim a Comissão Permanente de Gestão de Riscos, por meio da Portaria 186/2017 (peça 6, p. 8) . 
Em 2017 foi elaborado projeto piloto para ser incluído no Plano Anual de Trabalho de 2018, inicialmente direcionado para aplicação na área de P&D. Na documentação acostada à peça 12, a título de complementação, a Suframa encaminhou elementos informativos sobre ações adotadas e correlatas à implantação da estrutura de governança e controles internos, inclusive referentes a exercícios anteriores, da qual se destaca a elaboração da matriz de riscos e do mapeamento de processo de análise dos relatórios demonstrativos de investimentos em P&D (p. 17 e 38) .  
Em conclusão, a CGU avaliou que a Suframa instituiu a política de gestão de riscos, ressaltando, contudo, que o processo se encontrava em etapa inicial, sendo necessária a implementação das diretrizes estabelecidas na IN 1/2016-MP/CGU para a sua efetividade. No que concerne ao ambiente de controle, atividade de controle, informação e comunicação e monitoramento, a CGU relatou que havia princípios e padrões documentados, sendo satisfatórios os níveis de maturidade (peça 6, p. 9) .
Análise 
A Instrução Normativa Conjunta MP/CGU 1/2016 de 10 de maio de 2016 dispõe sobre controles internos, gestão de riscos e governança no âmbito do Poder Executivo federal, tendo por foco o sistema de accountability, conjunto de procedimentos que devem ser adotados pelas organizações públicas e pelos indivíduos que as integram e que evidenciam a responsabilidade por decisões tomadas e ações implementadas, incluindo a salvaguarda de recursos públicos, a imparcialidade e o desempenho das organizações. Além disso, cabe mencionar que em novembro de 2017 foi publicado o Decreto 9203/2017, alterado pelo Decreto 9901/2019, que dispõe sobre a política de governança da administração pública federal direta, autárquica e fundacional.
Das informações apresentadas no relatório de gestão (peça 1, p. 110-112) e no relatório da CGU (peça 6, p. 8-9) , evidenciou-se que no exercício de 2017 a unidade adotou providências com vistas a aprimorar a estrutura de governança e de controles internos, em cumprimento à Instrução Normativa 1/2016-MP/CGU, com destaque para o início da implementação da política de gestão de riscos. Assim, considerado o contexto de inovações normativas a serem internalizadas pela Suframa, conclui-se pelo atendimento e regularidade quanto aos requisitos relativos à estrutura de governança e de controles internos da autarquia na gestão de 2017.
III.5.3. Avaliação do planejamento de ação e dos resultados quantitativos e qualitativos da gestão
Conforme disposto no Relatório de Gestão, a Suframa adota planejamento estratégico institucional desde 1994. A última revisão foi realizada em 2010, no contexto da vigência da Política de Desenvolvimento Produtivo, com metas que previam o aumento da formação bruta de capital fixo, maior dispêndio do setor privado em P&D e ampliação das exportações brasileiras, em especial das micro e pequenas empresas. Outros fatores que balizaram a revisão, segundo a Suframa, foram a convergência digital e o crescimento da demanda por desenvolvimento regional, nas áreas de atuação da autarquia, em ciência, tecnologia e inovação (peça 1, p. 29-31) . Os objetivos do plano estratégico vigente em 2017 e as ações previstas, com seus resultados, estão demonstradas no quadro abaixo. 
	OBJETIVO ESTRATÉGICO
	AÇÕES
	SITUAÇÃO

	Potencializar o Polo Industrial de Manaus (PIM) 
	6
	1 concluída e 5 executadas parcialmente

	Incrementar as atividades agropecuárias, florestais e agroindustriais
	2
	1 concluída e 1 executada parcialmente

	Fortalecer as atividades de serviços e do comércio de mercadorias
	2
	Executadas parcialmente 

	Ampliar as exportações e substituir competitivamente as importações
	-
	Objetivos sem ações específicas, relacionados a 12 ações convergentes para mais de um objetivo 

	Atrair investidores nacionais e estrangeiros e apoiar o empreendedorismo local
	-
	
	Aprimorar meios para a irradiação dos efeitos positivos da ZFM e das ALC em prol da qualidade de vida e do desenvolvimento endógeno
	-
	
	Estimular investimentos e fortalecer a formação de capital intelectual em ciência, tecnologia e inovação pelos setores públicos e privados
	-
	
	Identificar e estimular investimentos em infraestrutura pelos setores públicos e privados
	1
	Executada parcialmente

Fonte: Relatório de gestão das contas 2017 (peça 1, p.41-42) 
Em relação ao quadro acima, indicando que os objetivos se desdobravam em onze ações, a Suframa esclarece que o Plano Anual de Trabalho (PAT) de 2017 continha 26 ações, sendo 12 ações (46,15%) que convergiam para mais de um objetivo estratégico e três ações (11,54%) que não convergiam para nenhum objetivo específico. Os objetivos estratégicos IV, V, VI e VII não obtiveram nenhuma ação específica. Todavia, estavam amparados pelo conjunto das doze ações que convergiam para mais de um objetivo estratégico (peça 1, p. 41) .
De acordo com o Relatório de Gestão da Suframa, como destaques de resultados alcançados no exercício em análise, foram mencionados (peça 1, p. 36) :
· Aprovação de 142 projetos industriais, sendo: 49 de implantação e 91 de ampliação, atualização e diversificação, e dois projetos com a utilização de matéria prima regional (Zona Franca Verde) no Estado do Amapá, com a previsão de investimentos da ordem de U$ 2,16 bilhões e a geração de 7.065 postos de trabalho.
· Implantação de dezessete empresas industriais, sendo cinco aprovadas em 2017 e as outras, em exercícios anteriores.
· Aprovação de treze novos processos produtivos básicos (PPB) que, ao permitir a implantação de novos projetos, podem contribuir para a redução das desigualdades regionais e a melhoria do bem-estar dos habitantes da Amazônia Ocidental. 
· Fiscalização do cumprimento de PPB mediante emissão de 310 laudos de operação (LO) , 285 laudos de produção (LP) e 158 relatórios de acompanhamento de projetos (RAP) . 
Para a avaliação do planejamento e dos resultados quantitativos e qualitativos da gestão, a CGU selecionou o indicador 'Taxa de Acompanhamento de Projetos Industriais' (peça 6, p. 4) . O processo de acompanhamento de projetos industriais na Suframa constitui um macroprocesso finalístico, cuja sistemática de apresentação, análise, aprovação e acompanhamento estava disposta na Resolução CAS 203/2012 (revogada pela Resolução CAS 204/2019) . De acordo com o art. 42 da norma então vigente, a Suframa deveria emitir a cada três anos, ou sempre que necessário, por amostragem, Relatório de Acompanhamento de Projetos (RAP) relativo aos produtos ativos com projetos aprovados pelas empresas junto ao CAS.
Nesse contexto, a Taxa de Acompanhamento de Projetos Industriais tem por objetivo aferir a eficácia do acompanhamento dos projetos industriais, por meio da relação entre o quantitativo de RAPs previstos para o exercício em análise e o quantitativo executado. Segundo apurado pela CGU, no exercício de 2017 a meta era de 160 relatórios, tendo sido alcançado o quantitativo de 158, correspondente a 98,7% da meta, a demonstrar desempenho satisfatório (peça 6, p. 5) . 
Análise
O exame da CGU consistiu na verificação de apenas um indicador de desempenho da gestão, que se revelou com resultado satisfatório. No entanto, no Plano Anual de Trabalho havia 26 ações a desenvolver no exercício de 2017, sendo 11 diretamente vinculadas a quatro objetivos estratégicos. Dessas onze ações programadas, duas foram concluídas e nove executadas parcialmente, o que representa um baixo resultado. O gestor justifica que isso se deveu às restrições de recursos financeiros impostas pelo Decreto 9.018/2017, com o bloqueio de cerca de 30% das despesas discricionárias no primeiro trimestre, que impossibilitou a realização das ações no cronograma previsto, e aos efeitos da crise econômica que se estabeleceu no país a partir de 2016, com queda da atividade econômica do Polo Industrial de Manaus, que refletiu negativamente em seus indicadores conjunturais até o primeiro semestre de 2017 (peça 1, p. 14) .
A esse respeito, embora as dificuldades orçamentárias decorrentes do cenário econômico exposto pelo gestor possam ser levadas em conta como fator atenuante do baixo desempenho no cumprimento das ações previstas, não restou evidenciado com dados objetivos e concretos em que medida o contingenciamento do orçamento no primeiro trimestre de 2017 e os efeitos da crise no primeiro semestre tenham impedido o avanço das ações no decorrer de todo o exercício de 2017. Nessa trilha, cabe notar que no quadro da execução orçamentaria (item III.3) , a receita de arrecadação de taxas da autarquia cresceu 52% em relação ao exercício de 2016 e a despesa liquidada 16%. Ou seja, a autarquia dispôs de mais recursos e liquidou mais despesas que no exercício anterior e, ainda assim, deixou de executar importantes ações planejadas para o exercício em exame.
Em vista disso, a execução apenas parcial da maioria das ações previstas para quatro dos principais objetivos estratégicos da autarquia, sem justificativas plausíveis e materialmente corroboradas, caracteriza impropriedade que, à luz do inciso II do art. 16 da Lei 8.443/1992, enseja ressalva na gestão do dirigente máximo no tocante ao planejamento e aos resultados obtidos.
 III.5.4. Avaliação da gestão das transferências voluntárias
Segundo a CGU, a avaliação da gestão das transferências voluntárias visou verificar a atuação da Suframa para garantir a afinidade dos objetivos definidos nos instrumentos com a ação governamental, fiscalizar a execução do objeto e analisar a prestação de contas, competências pertinentes à Coordenação-Geral de Desenvolvimento Regional da Superintendência Adjunta de Planejamento e Desenvolvimento Regional - CGDER/SAP. Analisou-se também a suficiência das estruturas de pessoal, materiais e tecnológica e a qualidade e suficiência dos controles internos administrativos instituídos   pela Suframa relacionados à gestão das transferências voluntárias (peça 6, p. 6) .
Para exame, selecionou-se seis prestações de contas     que estavam na etapa de análise e um em execução. Como resultado, avaliou-se que as propostas firmadas estavam alinhadas com as características e os objetivos do Programa/Ação de governo.
Quanto à adequação e suficiência da estrutura de pessoal, a unidade auditada informou dispor de equipe composta por quinze servidores responsáveis pelas atividades de formalização, acompanhamento físico e financeiro dos convênios, além de três servidores em função de coordenação. Segundo o Coordenador-Geral tal quantitativo se mostrava suficiente para o atendimento da demanda operacional.
Conforme relatado pela CGU, verificou-se que, no exercício sob análise, o setor responsável pela gestão das transferências voluntárias celebradas pela Suframa fiscalizava de forma regular a execução  do objeto dos ajustes e que adotava as medidas administrativas adequadas quanto a sanear pendências no decorrer da execução e providências para instauração de TCE quando esgotadas as tentativas de saná-las (peça 6, p. 7) .
Análise
De acordo com o relato da CGU, no exercício de 2017 a Suframa dispunha de estrutura adequada para gestão de transferências voluntárias de recursos, não tendo sido detectadas fragilidades e não conformidades em relação aos normativos que regem a matéria, em termos de requisitos de celebração, acompanhamento e fiscalização dos ajustes celebrados. Em razão disso, não há providências a serem adotadas por este Tribunal quanto ao tema abordado no exame destas contas, considerando-as nesse aspecto a gestão dos responsáveis regulares.
III.5.5. Avaliação da gestão sobre renúncia de receitas praticadas
A Suframa apresentou no relatório de gestão informações acerca do ambiente legal em que se inserem os incentivos fiscais da ZFM, Amoc e ALC, incluindo a operacionalização de cada tributo e os valores projetados de renúncia fiscal em 2017 (peça 1, p. 55-64) . Os montantes envolvidos estão demonstrados a seguir, em comparação aos de 2016 (peça 1, p. 61) .
	TRIBUTO
	RENÚNCIA FISCAL

		2017
	2016

	Imposto sobre Importação
	1.923.624.168
	2.674.854.766

	IPI-Vinculado à Importação
	1.950.871.716
	2.785.974.285

	IPI-Operações Internas 
	10.244.489.430
	10.159.718.723

	Total
	14.118.985.314
	15.620.547.774

Também foram apresentados valores de renúncia de receitas concernentes à Taxa de Controle de Incentivos Fiscais (TCIF) , no valor de R$ 55.207.326,58. A isenção dessa taxa está prevista no art. 9º da Lei 13.451/2017.
Sobre os valores relativos a PIS/Pasep e Cofins, a gestão declarou que, apesar de esforços para atender à demanda dessas informações, ainda não havia concebido metodologia de cálculo, em razão de inexistir sistema pertinente para computar milhares de operações incentivadas, além da restrição de controle dos dados a elas relacionados. 
Informa que, em 2017, recursos de TI foram destinados à construção de novo sistema de arrecadação decorrente da Medida Provisória 757/2016 (convertida na Lei 13.451/2017) que instituiu a TCIF e a Taxa de Serviços (TS) , bem como do sistema de cadastro de pessoas físicas e jurídicas por força da Resolução CAS 38/2017.
De acordo com o Relatório de Gestão, a autarquia não possuía plano estratégico específico para a política de renúncia de receitas, entretanto, apresentou algumas ações que considerava como conquistas relacionadas a essa área (peça 1, p. 72-74) :
· Resolução CAS 38/2017 que congregou toda a legislação federal em relação às exigências para concessão de incentivos fiscais, prevendo um novo sistema com a integração de instituições parceiras que possam fornecer informações sobre a regularidade fiscal e previdenciária das empresas requerentes à fruição dos incentivos tributários;
· Implantação da primeira fase do sistema de acompanhamento, gestão e análise tecnológica (Sagat) , módulo coleta de dados; 
· Portaria Suframa 222/2017, que deu novas diretrizes para a apresentação do plano de P&D, previsto no decreto 6.008/2006;
· Resolução Capda (Comitê das Atividades de Pesquisa e Desenvolvimento na Amazônia) 03/2017, que estabeleceu os programas prioritários para investimentos em pesquisa e desenvolvimento;
· Resolução Capda 4/2017, normativo que dispôs sobre as regras e procedimentos para a aplicação de recursos na execução dos programas prioritários para investimentos em pesquisa, desenvolvimento e inovação, tornando-os operacionalmente mais sofisticados com a previsão de investimento em startups, a fim de possibilitar a geração de riquezas nas esferas científicas, econômica e social, por meio de incentivo a iniciativas tecnológicas;
· Levantamento da situação do estoque de processos dos RDs das empresas beneficiárias da Lei 8.387/1991, referentes aos anos-calendário 2004 a 2015, bem como indicação das providências a serem realizadas;
· Solicitação formal à Delegacia da Receita Federal do Brasil, a pedido dos órgãos de controle, para a implementação e a validação das informações prestadas pelas empresas com obrigações de P&D;
· Realização de mais uma etapa do curso externo, custeada pelo então então Mdic, visando à capacitação técnica para avaliadores de RDs.
A respeito do tema gestão de incentivos fiscais, no exame das contas de 2017 a CGU concentrou seus esforços nas etapas finais de acompanhamento e fiscalização por parte da Suframa da aplicação de recursos em P & D das empresas beneficiadas pela Lei 8.387/1991, relativamente aos Relatórios Demonstrativos (RD) nas fases de julgamento de recursos, notificação às empresas (intimação) , aplicação de penalidades e comunicação aos órgãos competentes, tendo constatado diversas falhas quanto aos prazos normativos estabelecidos na Resolução CAS 71/2016, conforme síntese dos relatos a seguir (peça 6, p. 14-23) :
Demora no julgamento dos recursos: no período examinado foram apresentados 73 recursos, destes apenas 20 tiveram análise concluída, nos quais verificou-se que o prazo médio para a conclusão do julgamento foi de 314 dias, contados a partir do encaminhamento do recurso ao superintendente, sendo que o prazo estabelecido pela Resolução CAS 71/2016 é de 30 dias (peça 6, p. 14) ;
Grande quantidade de recursos não julgados: havia 50 processos de recursos sem avaliação concluída no prazo estabelecido, nos quais o valor total de glosas somava R$ 157.583.814,65 (peça 6, p. 15) ;
Demora para comunicação à Receita Federal e MCTIC: verificou-se grande atraso na comunicação da suspensão dos incentivos à Receita Federal e ao Ministério de Ciência, Tecnologia e Inovação (peça 6, p. 15) ;
Falhas nos controles das intimações às empresas: de  20 empresas com recursos analisados, 13 estavam com a intimação na situação 'pendente' ou 'não localizada', afetando o andamento regular dos processos, visto que só podem ter prosseguimento após o término do prazo de 15 dias para regularização dos débitos das empresas, contados do recebimento da comunicação (peça 6, p. 16) .
Tais impropriedades levaram o órgão de Controle Interno a ressalvar as contas dos que atuaram no cargo de dirigente máximo da autarquia no exercício em tela 2017, em função do descumprimento da Resolução CAS 71/2016, art. 27, gerando risco potencial de prescrição e decadência de recursos a serem investidos em atividades de pesquisa e desenvolvimento na Amazônia Ocidental (peça 7) , tendo sido expedidas as seguintes recomendações ao órgão auditado (peça 6, p. 21-23) :
Estabeleça cronograma nos moldes da Portaria 601/2017 para conclusão das análises de recursos ao Superintendente, e utilize instrumentos para acompanhamento do seu cumprimento.
Adote controles adequados para o acompanhamento da emissão, entrega e controle de prazos das comunicações às empresas, Receita Federal e MCTIC.
Análise
A Lei 8.387/1991 é um instrumento de política industrial, regulamentada pelo Decreto 10.521/2020 (que revogou o Decreto 6.008/2006) . Concede benefícios fiscais, por meio de renúncia de receitas, para incentivar e estimular a competitividade e capacitação técnica de empresas brasileiras de bens de informática e telecomunicações do setor de tecnologia com sede na Amazônia Ocidental e no estado do Amapá. As empresas beneficiárias têm isenção do Imposto sobre Produtos Industrializados (IPI) e redução do Imposto sobre Importação (II) .
Para fazer jus aos benefícios fiscais, as empresas devem cumprir dois requisitos: (1) declarar e possibilitar a aferição do índice de nacionalização de seus produtos, o que se dá mediante a adesão a um Processo Produtivo Básico (PPB) ; (2) investir em pesquisa, desenvolvimento e inovação (PD&I) um percentual do faturamento bruto com a comercialização de bens e serviços de informática incentivados, deduzidos os tributos correspondentes a tais comercializações, bem como as aquisições de insumos de fornecedores beneficiados pela Lei.
As empresas beneficiárias têm por obrigação investir anualmente em P & D na Amazônia, no mínimo, 5% do seu faturamento bruto no mercado interno. O atesto do cumprimento dessa obrigação ocorre mediante a apresentação à Suframa, até 31 de julho do ano subsequente, de relatório demonstrativo com informações das atividades de pesquisa e desenvolvimento e os respectivos resultados alcançados. Cabe à Suframa apreciar os RDs para fins de comprovação do cumprimento das obrigações de investimento como contrapartida aos benefícios fiscais recebidos. Sendo assim, ela é o órgão fiscalizador da regular aplicação da Lei de Informática da ZFM.
Em caso de descumprimento, as empresas podem ter os benefícios suspensos ou cancelados, devendo a autarquia informar à Receita Federal do Brasil e ao Ministério da Ciência e Tecnologia tais providências, A demora na análise dos relatórios e, consequentemente, na informação ao fisco federal, gera riscos de eventual prescrição de crédito tributário a ser cobrado de empresas inadimplentes com aquelas obrigações.
Conforme disposto na Resolução Suframa CAS 71/2016, a análise dos Relatórios Demonstrativos será realizada sob a forma de parecer técnico a ser submetido à decisão do superintendente Adjunto da SAP, no prazo de 90 dias, que pode ser prorrogado por igual período mediante justificativa. No caso de parecer negativo, a empresa beneficiária poderá interpor recurso ao superintendente Adjunto da SAP que, não reconsiderando decisão procederá ao encaminhamento do processo ao superintendente da Suframa para julgamento em até 30 dias:
Art. 25. A análise dos relatórios demonstrativos será realizada sob a forma de parecer técnico a ser submetido à decisão do superintendente Adjunto da SAP, no prazo de 90 dias, que pode ser prorrogado por igual período mediante justificativa.
§ 1º Durante a análise dos relatórios demonstrativos poderá ser conferido à empresa prazo improrrogável de 15 dias para complementação da instrução, com indicação das informações e documentos necessários à decisão.
§ 2º Previamente à decisão de que trata o caput, a empresa deverá ser intimada do parecer técnico que sugerir a reprovação total ou parcial do relatório demonstrativo para, querendo, exercitar o direito de defesa no prazo de 30 dias a partir da ciência.
§ 3º Apresentada a defesa tempestivamente, será emitido novo parecer técnico em até 60 dias, prazo que pode ser prorrogado por igual período mediante justificativa.
§ 4º Transcorrido o prazo de defesa, apresentada ou não, emitido novo parecer técnico quando cabível, o processo será submetido à decisão do superintendente Adjunto da SAP, a ser proferida em até 30 dias
Art. 26. A decisão que reprovar o relatório demonstrativo por insuficiência de investimentos ou glosa de dispêndios consignará o prazo de 15 dias para que a empresa apresente a prova de regularização, mediante aplicação do recurso financeiro residual, atualizado e acrescido de doze por cento, no Proti-AM, sob pena de bloqueio do cadastro e suspensão dos pedidos de licenciamento de importação. 
Art. 27. Da decisão referida no artigo 25 caberá recurso ao superintendente da Suframa no prazo de 30 dias. 
§ 1º O recurso será dirigido ao superintendente Adjunto da SAP que, não reconsiderando sua decisão em cinco dias, procederá ao encaminhamento do processo ao superintendente da Suframa para julgamento em até 30 dias.
Considerando os prazos normativos, a empresa beneficiária do incentivo fiscal tem até 212 dias (7 meses) após o ano-calendário para apresentar o RD. A Suframa tem o prazo máximo de 180 dias para análise e parecer inicial (90 + 90 de prorrogação) . Em seguida a empresa tem prazo de 30 dias para contestação em caso do parecer sugerir reprovação parcial ou total. Apresentada a contestação, a Suframa tem mais 120 dias (60 + 60 de prorrogação) para emissão do parecer e 30 dias para manifestação do superintendente adjunto, abrindo, no caso de decisão contrária à empresa, mais 30 dias de prazo para recurso ao superintendente da própria Suframa, que terá 30 dias para julgamento definitivo. Visto isso, a título de exemplo, em relação aos investimentos do ano-calendário de 2015 a empresa teria até julho de 2016 para apresentar o RD e a Suframa prazo máximo até setembro de 2017 para finalizar o processo, considerando todos os recursos admitidos e as prorrogações possíveis. 
Ou seja, de acordo com os prazos normativos seria de esperar que no fim do exercício de 2017 não houvesse RDs pendentes de conclusão relativamente ao ano-calendário de 2015 e anteriores. No entanto, em diligência efetuada para complementar as informações trazidas pela CGU, constatou-se que em 2017 o estoque final de processos com prazos vencidos pendentes de análise inicial era de 92 RDs (2013-2015) , de 27 RDs pendentes de parecer após contestação (2013-2015) e de 46 RDs (2010-2015) sem manifestação da Suframa quanto ao recurso apresentado. Os estoques comparativos de RDs com prazos extrapolados em 2016 e 2017, para as três possíveis fases de apreciação dos RDs estão demonstrados nas tabelas a seguir (peça 28, p. 4-5) .
	Tabela A - RD SEM ANÁLISE INICIAL

	ANO-BASE
	31/12/2016
	31/12/2017

	2013
	56
	0

	2014
	69
	34

	2015
	59
	58

	2016
		63

	VENCIDOS
	125
	92

	TOTAL
	184
	155

	Tabela B - RD SEM PARECER DE CONTESTAÇÃO

	ANO-BASE
	31/12/2016
	31/12/2017

	2013
	-
	26

	2014
	-
	1

	2015
	-
	-

	2016
	-
	-

	VENCIDOS
	-
	27

	TOTAL
	-
	27

	Tabela C - RD SEM DECISÃO DE RECURSO 

	ANO-BASE
	31/12/2016
	31/12/2017

	2010
	10
	17

	2011
	8
	13

	2012
	1
	15

	2013
	-
	1

	2014
	-
	-

	2015
	-
	-

	VENCIDOS
	19
	46

	TOTAL
	19
	46

Em relação aos dados da tabela A, observa-se que em 2016 havia 184 RDs pendentes de primeira análise, referentes aos anos de 2013 a 2015, dos quais 125 vencidos no prazo de análise (2013 a 2014) . Em 2017 os números caíram para 155 (2013 a 2016) , sendo 92 vencidos (2014 a 2015) . A despeito da redução, os números são relevantes em face dos valores envolvidos de renúncia fiscal.
Por outro lado, as informações da tabela B indicam que houve aumento, no exercício de 2017, da quantidade de RDs sem análise na fase de contestação. O número saiu de zero em 2016 para 27 em 2017. Em relação ao estoque de recursos ao superintendente, os dados da tabela C indicam que houve aumento, no exercício de 2017, da quantidade de processos pendentes de julgamento. Com saldo de dezenove processos em 2016, passou-se a 46 em 2017.
Combinando os dados das três fases de análise, constata-se que havia em 2016 estoque de 144 RDs com prazos extrapolados, número que passou a ser de 165 em 2017, dos quais 45 vencidos há mais de 3 anos, levando fatalmente já em 2017 à decadência de eventuais créditos tributários por se tratar de investimentos obrigatórios de anos-calendário anteriores a 2013. 
Cabe destacar que o passivo de RDs com prazos vencidos para conclusão, tanto na fase de análise inicial e contestação (primeira instância recursal) , quanto na fase de recurso administrativo ao superintendente (segunda instância) , constitui assunto que vem sendo objeto de exame pelo Tribunal desde longa data. 
Nas contas do exercício de 2012 (TC Processo 026.856/2013-1) houve determinação à autarquia para que implementasse providências com vistas à análise tempestiva dos RDs (Acórdão 1773/2017-TCU-Plenário, Ministro Relator José Múcio Monteiro) . A matéria também foi tratada nas contas de 2015 (TC Processo 033.503/2016-8) , tendo o Ministro Relator determinado a oitiva da Suframa sobre a intempestividade do exame dos RDs. O mesmo tema foi abordado novamente nas contas de 2016 (TC Processo 034.217/2017-7) .
Deve-se reconhecer a complexidade dos procedimentos de análise de investimento em pesquisa e desenvolvimento, contudo há de ter-se em consideração a relevância dessas atividades para o alcance dos objetivos da Lei 8.387/1991. A isenção do IPI e a redução do II estão condicionadas à contraprestação das empresas beneficiárias na realização de investimento em pesquisa, desenvolvimento e inovação na Amazônia Ocidental.
Contudo, a intempestividade na análise dos RDs, meio pelo qual a Suframa exerce a fiscalização da contrapartida legal aos incentivos fiscais concedidos pela Lei 8.387/1991, denota fragilidade dos controles e problemas estruturais de administração e governança da entidade, que foi criada sobretudo para gerir renúncias fiscais. 
Tal fragilidade e demora na prolação das decisões acarreta a possibilidade de que empresas beneficiárias, em caso de eventual inadimplência com as suas obrigações de investimento em P&D, permaneçam usufruindo indevidamente os benefícios fiscais ao longo do tempo de duração do processo. Também aumenta o risco de prescrição do crédito tributário dos impostos que seriam devidos em caso de a inadimplência não ser sanada a tempo. E, não menos importante: compromete o atingimento dos objetivos da política pública viabilizada a partir da renúncia de recursos públicos pelo Estado, ao custo da redistribuição dessa carga tributária entre todos os demais pagadores de impostos não beneficiários da política. Ou seja: em uma situação como essa, o custo para os pagadores de impostos é garantido, já o benefício depende de toda uma operação eficiente por parte do Estado, o que no presente caso, não ocorreu.
Em razão das análises efetuadas, considerando inclusive os termos do Acórdão 1441/2016-TCU-Plenário no que se refere à possibilidade de chamamento dos responsáveis em face do prazo estabelecido para a prescrição da pretensão punitiva, se propôs, na instrução de peça 39, audiência dos gestores, conforme matriz de responsabilização (peça 39, p. 15-17) para que apresentassem razões de justificativas para o aumento de estoque de RDs pendentes de conclusão no exercício de 2017, autorizada por delegação de competência do Ministro-Relator (peça 41) e respondidas nas peças 60-61, 69-75, 79, 81-196 e 198-200, cujo exame se fará na seção seguinte.
IV. EXAME TÉCNICO - AUDIÊNCIAS 
IV.1 - Responsável: Rebecca Martins Garcia 
Cargo: superintendente
Período: 1/1/2017, 10/1/2017 a 23/4/2017, 4/5/2017 a 22/5/2017
Ocorrência: aumento, no exercício 2017, da quantidade de Relatórios Demonstrativos (RD) com prazos normativos vencidos para emissão de parecer conclusivo e julgamento na fase de recurso administrativo ao superintendente. 
Conduta: omissão na supervisão do Grupo de Trabalho instituído pela Portaria 220/2016 com a incumbência de analisar e emitir parecer conclusivo de recurso ao superintendente.
Razões de Justificativas (peça 69) 
Inicialmente a Sra. Rebecca Martins Garcia arrazoa que na instrução de proposição de audiência (peça 39) o Tribunal reconhece que nos últimos anos a Suframa vinha conseguindo melhorar o acompanhamento da aplicação de recursos em pesquisa e desenvolvimento pelas empresas beneficiárias de incentivos fiscais, mas que, no exercício de 2017, teria havido aumento da quantidade de RDs sem parecer conclusivo na fase de julgamento de recursos ao superintendente, motivo pelo qual se imputou a ela, superintendente da autarquia até maio de 2017, conduta de omissão no dever de supervisão do grupo de trabalho instituído pela Portaria/Suframa 220/2016, lotado no Gabinete da Superintendência, para dar celeridade aos processos.
Argumenta que a audiência foi alicerçada em interpretação equivocada, uma vez que o aumento do número de RDs pendentes de conclusão na fase de recurso em 2017 deveu-se ao aumento de produtividade na análise de RDs nas fases de primeira análise e de contestação (peça 69, p. 2) 
Aduz que a Portaria 220/2016 foi publicada em 18/4/2016, com previsão de análise, em 2016, de 37 projetos, tendo sido executados 63 análises, correspondendo a uma produção do grupo de 70% maior que a meta estabelecida (peça 69, p. 2) .
Menciona que foi exonerada em 23/5/2017 e que, dos processos recebidos em sua gestão no exercício de 2017, apenas seis eram passíveis de julgamento. Os demais já estavam prejudicados pelo prazo decadencial de 5 anos, conforme tabela apresentada na peça 73, uma vez que a Advocacia-Geral da União uniformizou o entendimento de que a Administração possuía prazo de cinco anos para analisar conclusivamente os RDs de P&D (peça 74) .
Alude que, não obstante à questão dos processos recebidos já com a perda de objeto, o grupo de trabalho lotado no gabinete ainda procedeu à análise de processos importantes, haja vista que, apesar da prescrição tributária, as empresas inadimplentes permaneciam sujeitas a outras penalidades (peça 69, p. 3) . 
Em função desses elementos, rechaça que teria havido baixa produtividade na análise de RDs em seu período de gestão: 
Dentro desse raciocínio, não há o que se falar em baixo desempenho da equipe na gestão da ex-superintendente. Se houve um aumento de 90% de processos em relação ao ano anterior, isso se deu em razão da alta produtividade de processos analisados em 2016 que, como dito anteriormente, foi de 170%. 
O correto seria dizer que de janeiro a maio de 2017, em relação aos processos de P&D recebidos/aptos a julgamento e os efetivamente julgados no período de janeiro a maio, houve produtividade, isso sem considerar as outras demandas próprias da autarquia. 
Além disso, no item 10.4 do Ofício 58946/2020-TCU/Seproc existe a notícia de 'não se vislumbrar informações que permitam auferir, com exatidão, o quantitativo de RD que foram analisados em cada uma das mencionadas etapas no exercício de 2017'.
Por fim, requer que seja registrada sua boa-fé e proatividade em vista da criação, em sua gestão, do grupo de trabalho instituído pela Portaria/Suframa 220/2016, cujo objetivo consistia justamente na redução do estoque dos RDs, bem como a realização de capacitação dos servidores envolvidos direta e indiretamente com a área (peça 69, p. 3) .
Menciona, adicionalmente, que, ao término de seu período como superintendente, produziu o Relatório de Atividades de sua gestão, entregue aos órgãos de controle e fiscalização (MPF, CGU e TCU) , como forma de garantir a transparência (peça 75) .
Análise
A audiência do Sra. Rebecca Martins Garcia decorreu do aumento de estoque, no exercício 2017, de RDs de investimentos em P&D sem parecer conclusivo e julgamento na fase de recurso administrativo ao superintendente, fato em relação ao qual sua suposta omissão na supervisão do Grupo de Trabalho instituído pela Portaria 220/2016 teria contribuído para o baixo desempenho verificado.
A ex-superintendente discorda quanto à imputação de omissão e afirma, em síntese, que o acréscimo do estoque na fase recursal se deveu ao incremento de produtividade nas fases anteriores. E que sua atuação proativa é evidenciada pela publicação da Portaria 220/2016, visando a justamente alocar recursos humanos e estabelecer metas de análise e conclusão dos processos de RDs.
Como já mencionado anteriormente (parágrafo 63) , o estoque de RDs na fase de recursos ao superintendente com prazo de conclusão vencido aumentou de 19 no fim do exercício de 2016 para 46 no exercício de 2017, conforme dados fornecidos pela Suframa (peça 28, p. 4-5) . O fato positivo de ter havido aumento na produtividade de análise de RDs na fase inicial não justifica o represamento de processos na instância recursal com prazos de julgamento vencidos, cabendo ao gestor o poder-dever de prover meios adequados e necessários ao  fluxo regular dos processos de trabalho. Nesse sentido, a Portaria 220/2016 se evidenciou insuficiente, em termos de diretrizes e recursos alocados, para dar conta da demanda que se apresentava, de pleno conhecimento do gestor. 
Chama atenção o fato de que, nas razões de justificativas apresentadas, a ex-superintendente informa que no seu período de gestão em 2017 (janeiro a maio) teria recebido 54 processos para julgamento de recursos, dos quais apenas seis não estariam com prazo de crédito tributário prescrito segundo o entendimento da AGU. Essa informação evidencia fato de extrema gravidade que vinha ocorrendo no âmbito da autarquia em relação à fiscalização dos investimentos obrigatórios em P&D, tornando-a ineficaz em dimensão relevante.
O lapso temporal da análise dos RDs extrapola os limites do razoável, visto que vai contra aos preceitos constitucionais da eficiência e da duração razoável dos processos, e descumpre com larga margem os normativos internos da autarquia. A falta de apresentação de providências adotadas em 2017 para redução do passivo de processos a serem analisados deixou a autarquia em situação de descontrole de prazos, como se lhe fosse possível demorar o quanto quisesse para conclui-los, o que, por óbvio, não se coaduna com os princípios que regem a administração pública.
 Considerando o exercício de 2017, as empresas que tinham que investir a título de cumprimento de obrigações de P&D nos anos anteriores a 2013 já contariam com a prescrição de eventual crédito tributário decorrente de glosas na análise de RDs não concluídos. No estoque informado de RDs em 2017 sem pronunciamento definitivo da Superintendência da Suframa quanto aos recursos apresentados pelas empresas, 45 RDs eram relativos ao ano-calendário de 2012 e de anos anteriores (parágrafo 61, Tabela C) .
A situação descrita impossibilita a mensuração adequada e tempestiva dos impactos da política pública de renúncia de receitas, além de fomentar a imagem de ineficiência da administração pública em razão do decurso de anos entre os investimentos em P&D e a conclusão acerca de sua regularidade pela Suframa. Esse quadro importou no risco de que empresas que não estariam fazendo jus continuassem sendo incentivadas por vários anos, com prejuízo para o Estado dos impostos que seriam devidos e dos benefícios regionais que deveriam advir da renúncia de receitas.
Ante as justificativas apresentadas, a despeito da iniciativa tomada pela gestora, no exercício de 2016 (que não é objeto da análise dos presentes autos) , com o propósito de agilizar a análise de RDs na fase de recurso ao superintendente, mediante instituição de grupo de trabalho vinculado a seu gabinete, verifica-se que a responsável não demonstrou com dados objetivos que tenha adotado, nos cinco primeiros meses do exercício de 2017 em que atuou como dirigente máxima da autarquia, ações adicionais concretas e no limite de suas competências no sentido de dar eficácia e tempestividade, de acordo com os prazos normativos, aos procedimentos de exame e pronunciamento conclusivo quanto aos recursos apresentados pelas empresas beneficiárias da Lei 8.387/1991 em relação aos pareceres desfavoráveis para os RDs que estas apresentaram.
As competências do cargo de superintendente da autarquia impunham a  ela o poder-dever de planejar, alocar e organizar recursos, comandar, coordenar e controlar, em nível superior, os processos de trabalho relativos à gestão de incentivos fiscais. Em vista disso, considerando que a conduta da gestora não foi suficiente para mitigar os riscos do não atingimento da efetividade da política pública sob administração da autarquia e de seu potencial dano ao Erário no contexto de renúncia de receitas, conclui-se, com fundamento na Lei 8443/1992, arts. 11, 12 e 16, III, alínea 'b', pela rejeição das razões de justificativas apresentadas e pela irregularidade das contas da responsável. 
IV.2 - Responsável: Appio da Silva Tolentino 
Cargo: superintendente
Período: 15/6/2017 a 31/12/2017
Ocorrência: Aumento, no exercício 2017, da quantidade de relatórios demonstrativos (RDs) com prazos normativos vencidos para emissão de parecer conclusivo e julgamento na fase de recurso administrativo ao superintendente.
Conduta: Omissão na supervisão do Grupo de Trabalho instituído pela Portaria 220/2016, alterada pela Portaria Suframa 325/2017, com a incumbência de analisar e emitir parecer conclusivo de recurso ao superintendente.
Razões de Justificativas (peça 205) 
O Sr. Appio da Silva Tolentino discorda 'do contido na instrução processual quanto às imputações assinaladas na Matriz de Responsabilidade'. Argumenta que 'o tema P&D na Suframa 'ultrapassa a equação de somatórias e diminuição, com acréscimos ou decréscimos de estoque de RDs, seja na sua fase inicial ou final'. Aduz que 'é preciso antes de tudo averiguar as entranhas do processo complexo que é a análise dos RDs e os desdobramentos das avaliações'. Diz que 'não é algo que se demande de um técnico que o faça aplicando um tempo padrão para a execução dos serviços, pois cada projeto tem suas peculiaridades e os RDs diferem uns dos outros, sendo que o risco de uma análise mal elaborada pode gerar prejuízos enormes para União ou terceiros' (peça 205, p. 1) .
Assinala que os problemas enfrentados pela autarquia vêm de longa data, decorrentes de responsabilidades que a ela foram atribuídas sem a contrapartida de estrutura operacional, notadamente de quadro adequado de servidores. Pontua que, de administradora de incentivos fiscais, a autarquia passou a ser uma agência promotora e indutora do desenvolvimento tecnológico e científico e do comercial nacional e internacional, sem estrutura de pessoal para tanto (peça 205, p. 3-4) .
Foi nesse sentido, que a autarquia percebeu que necessitava de um maior número de agentes públicos para realizar suas tarefas, buscando do Governo Federal uma carreira própria nas áreas de incentivos fiscais e as especificidades de atividades, como por exemplo P&D e PPB, sem, contudo, lograr êxito.
Neste contexto a autarquia que já mantinha convênios com a Fucapi que lhe permitia escultar suas tarefas e cumprir seu papel indutor de investimentos na ZFM. No entanto, viu-se na responsabilidade de mudar a forma de absorver estes serviços de terceiros, e por recomendação do TCU abandonou a forma de convênio que era até então utilizada, iniciando uma era de contratação de mão de obras, pela via da concorrência pública.
A terceirização foi algo apontado por esse TCU como forma inadequada para a autarquia adquirir mão de obra, como se vê dos inúmeros acórdãos dando conta dessa problemática, inclusive com recomendações a autarquia, Mdic e MPOG que providenciasse criação de careira e concurso, fato que teve muita resistência dos órgãos superiores.
Entretanto, aqueles órgãos não cumpriram as determinações do TCU, preferindo deixar a autarquia indefesa aos ataques do MPF que impôs uma situação atroz, fazendo retirar todos os terceirados na Suframa, deixando-a mais de um ano com o quadro reduzido ao quantitativo de 80% da mão de obra, acarretando problemas das mais diversas ordens;
Os novos concursados somente entraram na autarquia a partir de junho 2014 e foram distribuídos conforme a conveniência e oportunidade da Suframa. O ingresso dos novos servidores ocorreu de forma bizarra, pois estes chegaram em seus postos de trabalho e não sabiam ainda o que iriam fazer de fato, pois algumas unidades não dispunham de um único servidor para passar o serviço.
Na verdade, foi travada uma verdadeira batalha entre aqueles que ficaram na Suframa com aqueles que chegavam, pois foi incutido na cabeça de tais servidores que os procedimentos até então realizados estavam todos comprometidos por vícios.
Notadamente, é fato que o interregno de mais de um ano sem os analistas de P&D, relativamente ao período de março de 2013 a maio junho de 2014, gerou para a Suframa uma perda incalculável, sobretudo, quanto a memória de suas atividades mais básicas, bem como as mais complexas, vez que a alocação de servidores para as diversas áreas afetadas pela escassez de mão de obra, como exemplo a de P&D, não se mostrou salutar, sendo no primeiro momento mero quantitativo de pessoal, sem conceder substancia e conhecimento da análise técnica adequada acerca do tema, tendo a Suframa iniciado uma série de procedimentos para resolução de inúmeros senões deixados pela lacuna da ausência de transferência de conhecimento gerada pela retirada de pessoal terceirizado que detinham a competência técnica, sem a devida reposição de servidores para absolver tais conhecimentos.
Menciona que o dinamismo e a complexidade da análise do P&D pode gerar em alguns momentos gargalos, uma vez que o grupo da análise de primeira instancia, por estar há mais tempo na atividade, consegue dar vazão aos processos de maneira mais acelerada que os servidores que desenvolvem as atividades recursais em última instancia, com o agravante de que os recursos são peças elaboradas não somente na visão técnica, mas, sobretudo, no que concerne ao direito, e tal fato eleva o tempo despendido em análise (peça 205, p. 6) . 
Pondera que dada a complexidade técnica da matéria, a diversidade de modalidades e de execuções possíveis, das interrelações entre os temas atinentes, quantidade expressiva de normativos envolvidos bem como as constantes atualizações nos regramentos, estima-se que o tempo mínimo para se desenvolver um conhecimento razoável para atuar na análise de projetos de P&D seria de um ano, estando sujeito inclusive às experiências anteriores dos servidores (peça 205, p. 7) . 
Aduz que logo após assumir a Superintendência da Zona Franca de Manaus providenciou a inclusão de mais dois servidores ao grupo de trabalho, conforme Portaria 325, de 16 de agosto de 2017, ampliando o quadro de pessoal de análise de recurso de três para cinco servidores, fato que 'por si só evidencia que seu ato foi proativo, não reativo e muito menos omissivo' (peça 205, p. 7-8) .
Ressalta que a Portaria 601/2017 é de sua lavra, pela qual, em 15/12/2017, estabeleceu prazos à SAP, por meio da Coordenação Geral de Gestão Tecnológica (CGTEC) , para que realizasse a análise dos RDs dos anos-calendário de 2013 a 2016 e que com o apoio das demais unidades administrativas da autarquia deveria ter a lotação mínima de servidores e infraestrutura necessária ao desenvolvimento das atividades da unidade, visando à celeridade das análises dos RDs e das contestações apresentadas pelas empresas. Segundo entende, a referida Portaria 'mais uma vez demonstra a ausência de razoabilidade, proporcionalidade e adequação para sua inclusão no processo como sendo de omissão quanto ao seu dever' (peça 205, p. 9-10) .
Nesse sentido traz à baila ensinamentos da Doutrina ao lembrar que 'o princípio da razoabilidade, proporcionalidade e adequação é uma espécie de trinômio perfeito nas garantias constitucionais dos indivíduos' e que sua aplicação impõe à administração pública, em caráter restritivo, que 'suas decisões se fundem nos exatos termos da aplicação da regra ou Lei, com a régua adequada, com medidas razoáveis e proporcionais ao caso concreto' (peça 205, p. 10-11) .
Em seguida enfatiza que 'envidou todos os esforços para fazer valer as recomendações do TCU quanto ao Acórdão 1.773/2017-TCU-Plenário, que julgou as contas do exercício 2012 da autarquia' e dos acórdãos subsequentes que trataram do tema de relatórios demonstrativos de investimento em P&D (peça 205, p. 11-12) . 
Destaca que outra providência relevante adotada diz respeito à edição da Portaria 219/2017, que instituiu o Sistema de Acompanhamento, Gestão e Análise Tecnológica (Sagat) para apresentação dos RDs. Informa que a medida teve como escopo atender recomendação do TCU, uma vez que 'um sistema informatizado de acompanhamento e avaliação se consumado aumentaria em muito o nível de produtividade, sendo outro ponto de sua ação proativa' (peça 205, p. 14) .
Feitas essas considerações, noutra parte contesta a metodologia de mensuração do estoque de RDs pendentes de análise inicial demonstrada na peça de instrução que propôs sua audiência (peça 39) . Aponta que o número de 155 RDs pendentes de primeira análise em estoque em 31/12/2017 na tabela elaborada pelo auditor não reflete a realidade, uma vez que 63 RDs do ano-base de 2016 encontravam-se dentro do prazo regulamentar para análise (peça 205, p. 18-19) . 
O que se quer dizer é se os 63 RDs, que entraram em 31/07/2017 deveriam estar fora do cálculo, pois trazem um resultado equivocado à equação, vez que jamais seriam resolvidos ou analisados, ainda que em primeira fase, até 31/12/2017, fato que vicia a equação do auditor, pois da forma como foi proposta apresenta um quadro que superestima a obrigação legal da Suframa. 
Por fim, arrazoa que o contencioso na autarquia tem aumentado em muito, acarretando esforços enormes das equipes técnicas para responder tais demandas. 'Hoje temos uma supremacia do extraordinário, suplantando o ordinário, ou seja, são tantas demandas judiciais e administrativas buscando impugnação de análise de RDs, de exercícios anteriores, que fica escasso o tempo para dar fluidez aos atos ordinários de RDs' (peça 205, p. 20) .  
Por último, ante os fatos apresentados, requer a aplicação dos princípios da razoabilidade, proporcionalidade e adequação para afastar a conduta omissiva, bem como seja reconhecida sua ação proativa no cargo de superintendente em relação à matéria em audiência (peça 205, p. 21) . 
Análise
A audiência do Sr. Appio da Silva Tolentino decorreu do aumento de estoque, no exercício 2017, de RDs de investimentos em P&D sem análise e julgamento na fase de recurso administrativo ao superintendente, fato em relação ao qual sua suposta omissão na supervisão do Grupo de Trabalho, instituído pela Portaria 220/2016, teria contribuído para o baixo desempenho verificado.
Em síntese, em suas razões de justificativas faz um apanhado histórico dos problemas enfrentados pela autarquia nos últimos anos, sobretudo quanto à carência de técnicos especializados no quadro de servidores ante o volume e complexidade dos relatórios demonstrativos de investimos em P&D. Argumenta que imprimiu conduta proativa na resolução dos problemas concernentes à fiscalização e controle das contrapartidas dos benefícios fiscais da Lei de informática da ZFM, tendo por evidência a publicação das Portarias 219/2017, 325/2017 e 601/2017, visando a prover mais tempestividade à análise dos RDs, por meio de alocação de recursos humanos e estabelecimento de cronogramas de trabalho.
Quanto ao questionamento dos números apresentados na instrução de peça 39 relativamente ao estoque de RDs sem análise inicial, o responsável tem razão ao destacar que os 63 RDs do ano-base de 2016 não poderiam ser contabilizados como em atraso de análise. E nem foram. A instrução é clara nesse sentido, inclusive assinalando que houve redução de estoque de RDs com prazos vencidos nessa fase de análise (peça 39, p. 5-6) : 
22. Em relação aos números da tabela acima observa-se que, em 31/12/2016, havia 184 relatórios demonstrativos pendentes de primeira análise, referentes aos anos de 2013 a 2015. Convém esclarecer que os 63 RD de 2016 não são contabilizados nesse exercício, porque os relatórios de cada ano são encaminhados pelas empresas à Suframa no ano subsequente até a data de 31 de julho, no caso, 31/7/2017 (art. 29 do Decreto 6.008/2006) .
24. As informações da tabela 1 indicam que foram analisados 92 RD, sendo 56 do ano 2013, 35 do ano 2014 e 1 do ano 2015, eliminando o estoque de RD do ano 2013, bem como a redução de 69 para 34 dos de 2014, e 59 para 58 os de 2015. Houve uma redução do passivo acumulado em 29 RD (184-155) , correspondente a 15,76%.
25. Assim, quanto ao passivo de RD sem a primeira análise, entende-se que houve avanço na presente gestão para reduzir o problema, tendo em vista a baixa de 29 relatórios demonstrativos comparado ao passivo acumulado do ano de 2016.
Cumpre ressaltar que a audiência foi motivada não pelo estoque de RDs pendentes de análise na fase inicial, mas pelo aumento de estoque de RDs com prazos vencidos na fase de recurso ao superintendente, assunto sobre o qual o responsável se manteve silente em relação aos dados compilados na referida instrução, aos quais teve acesso, demonstrados na tabela abaixo: 
	ESTOQUE DE RD SEM ANÁLISE DE RECURSO AO SUPERINTENDENTE

	ANO-BASE
	SALDO 31/12/2016
	INGRESSO EM 2017
	SALDO 31/12/2017

	2010
	10
	13
	17

	2011
	8
	11
	13

	2012
	1
	16
	15

	2013
	0
	1
	1

	2014
	-
	-
	-

	2015
	-
	-
	-

	SOMA
	19
	41
	46

Em relação aos processos de recursos ao superintendente, os dados da tabela acima, elaborada a partir de dados fornecidos em diligência à Suframa, indicam que houve aumento significativo, no exercício de 2017, da quantidade de RDs pendentes de parecer e julgamento. Com saldo de 19 processos em 2016, passou-se a 46 em 2017. Como houve ingresso de 41 processos no exercício, depreende-se que foram analisados e julgados no exercício somente 14 recursos, número inferior aos processos pendentes em 31/12/2016. 
O recurso ao superintendente é a última instância no âmbito administrativo interno para dirimir controvérsia relativa à eventual desconformidade apontada na análise dos relatórios demonstrativos de investimento em P&D apresentados pelas empresas à Suframa. A resolução CAS estabelece prazo de 30 dias para julgamento do recurso.
A baixa produtividade no processamento dos recursos acarreta o perigo da demora na prolação das decisões e, por consequência, a possibilidade de empresas produtoras de bens de informática, em caso de eventual inadimplência com as suas obrigações de investimento em P&D, permanecerem usufruindo indevidamente os benefícios fiscais ao longo do tempo de duração do processo. E ainda o risco de prescrição do crédito tributário dos impostos que seriam devidos em caso de a inadimplência não ser sanada tempestivamente.
Em que pesem as dificuldades de gestão apontadas pelo responsável em função das fragilidades estruturais da Suframa, notadamente quanto à carência de pessoal, e das medidas de cunho normativo ao seu alcance que puderam ser adotadas para dar mais proficiência à área de acompanhamento de investimentos em pesquisa e desenvolvimento, o Sr. Appio da Silva Tolentino não abordou a questão central da audiência, ou seja, o não cumprimento do prazo normativo para parecer conclusivo e julgamento de recursos de RDs submetidos ao superintendente da autarquia, evidenciado pelo represamento e acréscimo no exercício de 2017 do estoque de RDs com prazos vencidos nessa etapa processual.
As competências do cargo de superintendente da autarquia impunham a  ele o poder-dever de planejar, alocar e organizar recursos, comandar, coordenar e controlar, em nível superior, os processos de trabalho relativos à gestão de incentivos fiscais, Em vista disso, considerando que a conduta do gestor não foi suficiente para mitigar os riscos do não atingimento da efetividade da política pública sob administração da autarquia e de seu potencial dano ao Erário no contexto de renúncia de receitas, conclui-se, com fundamento na Lei 8443/1992, arts. 11, 12 e 16, III, alínea 'b', pela rejeição das razões de justificativas apresentadas e pela irregularidade das contas da responsável. 
IV.3 - Responsável: Marcelo Souza Pereira 
Cargo 1: Superintendente Adjunto de Planejamento e Desenvolvimento Regional.
Período: 1º/1/2017 a 26/3/2017, 28/3/2017 a 5/4/2017, 20/4/2017 a 16/7/2017, 1º/8/2017 a 3/12/2017, e 9/12/2017 a 31/12/2017
Cargo 2: Superintendente (substituto) 
Período: 2/1/2017 a 9/1/2017, 24/4/2017 a 3/5/2017 e 23/5/2017 a 14/6/2017;
Ocorrência: Aumento, no exercício 2017, da quantidade de Relatórios Demonstrativos (RD) com prazos vencidos nas fases de contestação e de julgamento de recurso administrativo ao superintendente.
Conduta: Omissão na supervisão do Grupo de Trabalho vinculado ao gabinete da Superintendência, instituído pela Portaria 220/2016, alterada pela Portaria Suframa 325/2017, com a incumbência de analisar e emitir parecer conclusivo sobre os processos de recursos ao superintendente (na condição de superintendente-substituto) e omissão na supervisão das atividades de análise dos RDs na fase de contestação (na condição de superintendente adjunto de planejamento e desenvolvimento regional) . 
Razões de Justificativas (peças 81-198) 
Em relação ao estoque de RDs pendentes de julgamento na fase de recurso ao superintendente, o Sr. Marcelo Souza Pereira pondera que efetivamente substituiu o dirigente máximo da autarquia em poucas ocasiões, isto é, nos períodos de 2/1/2017 a 9/1/2017 (7 dias) , de 24/4/2017 a 3/5/2017 (10 dias) e de 23/5/2017 a 14/6/2017 (23 dias) , não podendo por isso 'suplantar a autoridade do superintendente em relação às atribuições de suas exclusivas competências' (peça 81, p. 4) .
 Argumenta que, ante os exíguos prazos de substituição, exercidos em etapas distintas durante o ano de 2017 e concomitantemente às atribuições de seu próprio cargo, forçoso concluir que não haveria tempo suficiente para a prática de atos estruturantes de gestão, capazes de imprimir maior celeridade na análise dos RDs na fase recursal. Além disso, sendo o responsável pelas decisões na fase de contestação, entende ser evidente que estaria impedido de atuar como superintendente no julgamento dos recursos dos processos em que atuara na primeira instância (peça 81, p. 4-5) .
Quanto à motivação da audiência relacionada à sua atuação como superintendente adjunto de planejamento e desenvolvimento regional, unidade responsável pela análise inicial de RDs e de decisão na fase de contestação, inicialmente explana que, por diversas razões, houve ao longo do tempo um 'descuido institucional' da Suframa em realizar tempestivamente o exame dos documentos apresentados pelas empresas. Diz que, em 7/12/2015, quando tomou posse no cargo de superintendente da SAP, deparou-se com 'um quadro caótico' relacionado à análise de RDs, decisão sobre contestações e julgamento de recursos (peça 81, p. 6) . 
Afirma que para enfrentar a situação procurou estabelecer planejamento que permitisse resolver as pendências a curto e médio prazo, considerando os fatores de risco mais prementes envolvidos, consideradas as limitações de infraestrutura e as diretrizes estabelecidas pelo superintendente da Suframa. Afirma que 'adotou medidas no sentido de enfrentar o passivo analítico herdado de gestões anteriores' e ao mesmo tempo possibilitar que a 'análise dos RDs correntes pudesse ocorrer em tempo razoável, com a necessária qualidade, sem prejuízo do cumprimento de outras tantas demandas sob a responsabilidade da SAP relativas ao desenvolvimento regional' (peça 81, p. 6) . 
Nesse contexto, entende ser absolutamente 'injustas e insubsistentes' as imputações dirigidas a ele quanto a suposta omissão no dever de tratar dos assuntos que lhe cabiam como superintendente adjunto da Suframa. E faz um breve histórico dos problemas enfrentados em sua gestão e das soluções possíveis que buscou implementar (peça 81, p. 6-8) :
Primeiramente, convém registrar que em dezembro de 2015, mês em que o servidor tomou posse no cargo de superintendente da SAP, estava em vigor a Portaria 289/2015/Suframa, que previa a análise dos relatórios demonstrativos dos anos-calendário de 2010 e 2011. 
Naquela ocasião, conforme informações prestadas pela Suframa, por meio da planilha disponibilizada de evolução da análise dos investimentos em o P&D, estava pendente de análise o quantitativo de 218 relatórios demonstrativos, bem como 91 relatórios demonstrativos aguardando análise de contestação;
Por outro lado, todo o corpo de gestão das atividades vinculadas a P&D da SAP havia sido exonerado no curso de 2015 (o superintendente adjunto de Planejamento e Desenvolvimento Regional, a Coordenadora-Geral de Desenvolvimento Regional, substituta imediata do SAP, o Coordenador-Geral de Gestão Tecnológica (CGTEC) e a Coordenadora de Políticas Tecnológicas, substituta imediata do Coordenador-Geral de Gestão Tecnológica) , impactando na recomposição e qualificação dos sucessores.
Ademais, o quadro de servidores que estavam destacados para atuar naquela unidade, em sua maioria, havia sido nomeado a partir do concurso público de 2014 e, portanto, não reunia ainda as qualificações necessárias para atuar na análise dos relatórios demonstrativos de P&D.
Segundo informações prestadas pela Suframa por meio da planilha disponibilizada de Evolução dos Analistas de P&D, em dezembro de 2015 a SAP contava com apenas 11 analistas para atuar nos processos de análise dos relatórios demonstrativos e correspondentes contestações, número de analistas que foi elevado no primeiro ano de gestão do servidor.
Em 2015 a SAP envidou esforços para suprir a omissão regulamentar interna acerca dos investimentos em P&D, organizando estudo e construindo minuta do que mais tarde viria a ser a Resolução 71, de 6 de maio de 2016, emitida pelo Conselho de Administração da Suframa. Toda a instrução da referida resolução consta nos autos do processo administrativo 52710.001678/2014-19, do qual se extrai peça que demonstra que o servidor foi o responsável por conduzir a proposta de Resolução ao Conselho de Administração da Suframa.
No mês seguinte à posse do servidor, em janeiro de 2016, foi publicada a Portaria 48/2016/Suframa, determinando a reanálise dos relatórios demonstrativos de P&D referente aos anos-calendário de 2006 a 2009, concomitantemente à análise dos relatórios.
Em março de 2016 foi extinta ainda a Coordenação de Políticas Tecnológicas (Copot) por meio do Decreto 8.639/2016, unidade integrante da SAP, ocasionando um acúmulo de atividades na CGTEC no que tange à análise dos relatórios demonstrativos de investimentos em P&D afetos à Lei 8.387/1991 e os relativos à substituição de etapas de processos produtivos básicos (PPB) , das atividades de secretaria executiva do Comitê das Atividades de Pesquisa e Desenvolvimento na Amazônia (Capda) e do acompanhamento dos programas prioritários regulados por esse comitê, gerando novo risco de represamento das análises. 
No mês de julho de 2016, por meio da Portaria 354/2016/Suframa, a superintendente da Suframa estabeleceu novo cronograma de reanálise dos relatórios demonstrativos de P&D referente aos anos-calendário de 2006 a 2009, concomitantemente à análise dos relatórios demonstrativos de P&D dos anos-calendário de 2010 a 2016.
Mais adiante, em fevereiro de 2017, buscando mapear os processos de P&D para identificar pendências nas análises e os riscos de prescrição e decadência, foi publicada a Portaria 60/2016/Suframa, que instituiu força-tarefa visando atender recomendações contidas no Relatório da CGU 201601022. O resultado deste esforço foi apresentado na Nota Técnica CGTEC 62/2016, em face da qual o servidor emitiu o Despacho 28319/2017/SAP, por meio do qual foi determinada as providências de sua alçada como superintendente da SAP, tendo o SAP substituto alertado o superintendente sobre os riscos dos processos que se encontravam em recursos em seu gabinete por meio do Despacho 0035721/2017/SAP, documentação que foi publicada em Boletim de Serviço.
A propósito, no ano de 2017, devido ao aumento da produtividade das análises e decisões na primeira instância (análise dos relatórios demonstrativos e correspondentes contestações) , houve consequentemente também um aumento no número de recursos ao superintendente da Suframa, que contava com um grupo de servidores específico em seu gabinete destinado a analisá-los tecnicamente. 
Por meio da Portaria 601/2017/Suframa, de dezembro de 2017, foi estabelecido o cronograma de análise dos relatórios demonstrativos de P&D dos anos-calendário de 2013 a 2016, bem assim conclusão de pendências.
É necessário ainda registrar que todo esse contexto foi acompanhado pelo Ministério Público Federal no Estado do Amazonas, que era informado especialmente sobre as portarias e seus cronogramas, tendo exercido a necessária fiscalização das atividades, que não resultou em nenhum tipo de admoestação ou ação judicial. 
Menciona que a Resolução CAS 71/2016 disciplinou o cumprimento das obrigações relativas aos investimentos em P&D, estruturando o contencioso administrativo, com previsão de todas as suas etapas e correspondentes prazos (peça 81, p. 8) .
Ressalta que por ocasião da edição da referida norma o passivo analítico ainda não estava resolvido, de modo que os prazos então estabelecidos ainda não contavam com plena possibilidade de cumprimento. E que a sistematização do contencioso administrativo proporcionou às empresas lançarem mão de expedientes processuais em maior escala, considerada a objetividade e transparência estabelecidas, aumentando o volume de defesas e recursos (peça 81, p. 9) .
Explana que a análise de um relatório demonstrativo de investimentos em pesquisa e desenvolvimento é uma tarefa complexa em função da singularidade dos diversos projetos que os compõe e do grande volume de documentos a serem analisados. Salienta que a dimensão de um relatório de P&D depende do volume de obrigações de investimento das empresas, que por sua vez deriva de seu nível de faturamento. Ou seja, dependendo do montante investido pela empresa beneficiária, o relatório será composto por no mínimo um projeto ou por um conjunto de muitos projetos, de tal modo que o tempo de análise de um relatório demonstrativo dependerá da complexidade e quantidade de projetos que ele carrega (peça 81, p. 10) .
Destaca que no ambiente ainda não digitalizado - que foi o cenário que encontrou quando assumiu o posto de superintendente da SAP - o conjunto de RDs que contemplavam os anos-base pendentes de análise agrupavam mais de mil projetos a serem analisados por uma equipe reduzida de servidores e que ainda não dispunham de capacitação adequada. E isso sem esquecer dos períodos precedentes a 2010, cujo reexame havia sido determinado pelo superintendente (peça 81, p. 11) .
Relativamente ao contingente de pessoal envolvido na análise dos RDs, informa que eram onze servidores em 2015. Na Portaria 354/2016 e na Portaria 601/2017 previu-se um quadro mínimo de vinte pessoas, contingente que nunca foi atingido, ante o contingente de pessoal da Suframa, com carência em diversas áreas. No ano de 2016 eram quinze, em 2017 foram quatorze e em 2018 houve redução para apenas dez servidores, número inferior ao de 2015 (peça 81, p. 11) .
Diz que foram realizados treinamentos específicos e especializados em 2016 e 2017, exclusivos para a CGTEC. O objetivo da capacitação foi propor nova metodologia de análise, bem como a adoção isonômica de critérios entre os analistas e celeridade de análise. Houve ainda um curso de setenta horas aberto para toda a Suframa, destinado a disseminar o conhecimento nesta área e permitir a formação de outros servidores para atuar no grupo de análise de recursos e incorporar os quadros de analistas da primeira instância. Esses cursos deram aos analistas uma certificação pela primeira vez na história da Suframa, afirma (peça 81, p. 11) . 
Em relação aos resultados alcançados, informa que em 2015 foram analisados menos de 200 projetos. Em 2016 esse número chegou próximo a 400 projetos e se manteve estável nos anos seguintes. Na análise de contestação, a produtividade teria passado de 400 projetos em 2017 (peça 81, p. 12) . 
Ressalta que em 2015, quando assumiu a SAP, a equipe analisava os RDs dos anos de 2010 e 2011. Em dezembro de 2018, último ano de exercício à frente da SAP, a equipe já analisava os RDs de 2015 (entregues em 2016) . Afirma que com o trabalho realizado durante sua gestão a produtividade da primeira análise de RDs cresceu substancialmente, reduzindo o prazo médio de 40 para 25 meses. E apresenta gráficos e quadros para demonstrar a evolução do desempenho (peça 81, p. 13-14) .
Especificamente quanto ao motivo da audiência, qual seja, sua suposta omissão que teria acarretado o aumento do quantitativo de RDs pendentes de análise e decisão na fase de contestação, afirma que os dados utilizados pelo TCU que serviram de base para caracterizar a irregularidade que lhe é imputada não espelham a realidade (peça 81, p. 15) . 
Menciona que na instrução em que se propôs a diligência efetuada por meio do ofício 19992/2020-TCU/Seproc (peça 26) solicitou-se da Suframa informação do estoque de RDs na fase de contestação em 2016 e 2017 relativos aos anos-calendário de 2013 a 2017 (peça 24, p. 20) . No entanto, observa que na instrução de exame da diligência (peça 39) , além dos dados fornecidos pela Suframa, foram resgatados números de planilha desatualizada das contas de 2016 em que havia dados dos anos-calendário de 2010 a 2012, utilizando-os em complemento para concluir sua análise (peça 81, p. 16) . 
Demonstra que essa instrução (peça 39) , ao considerar os dados de estoque de RDs de 2010 a 2012 no estoque do exercício de 2016, sem investigar se esses RDs teriam sido concluídos no exercício seguinte, contabilizando-os integralmente no saldo final de 2017, acabou por gerar distorção a maior no resultado de estoque de RDs pendentes de análise de contestação no exercício em análise. Em função disso, aponta que a instrução concluiu, de forma equivocada, que o estoque de RDs passara de 44 em 2016 e para 71 em 2017 (peça 81, p. 16-17) 
Esclarece que os RDs dos anos-base de 2010 e 2012 sem decisão de contestação no estoque de 31/12/2016 foram todos analisados durante o exercício de 2017 (peça 81, p. 17) . sendo oito do ano de 2010, seis do ano de 2011 e trinta do ano de 2012, conforme documentos anexados que comprovam as análises realizadas (peças 117-162) , de tal modo que não poderiam estar contabilizados no estoque de 31/12/2017, como feito na mencionada instrução. 
Além disso, aduz que, ao não solicitar na diligência informações atualizadas dos anos-base de 2010, 2011 e 2012, a coleta de informações deixou ainda de captar em 2017 o ingresso de um RD em contestação do ano-base 2011 e cinco de 2012. Desta forma, para a equação construída no item 26.5 da peça 39, o ingresso de relatórios no ano deixaria de ser de 39 e passaria a ser de 45 (peça 81, p. 18) .
Adicionalmente menciona que solicitou à Suframa informações acerca das análises realizadas no exercício de 2017 referentes aos processos de contestação que adentraram na SAP no exercício de 2017. Identificou-se então que não foram apenas 12 processos conforme assinalado na mencionada instrução, mas 18 processos (peça 81, p. 20) , conforme documentos anexados que comprovam as análises realizadas (peças 163-181) . 
Defende então que a conclusão contida na instrução de peça 39 de que em 2017 houve acréscimo de 27 RDs no passivo acumulado de relatórios sem análise de contestação, comparativamente ao existente em 31/12/2016, implicando aumento de 61% em relação ao ano anterior, não merece prosperar, pois com os ajustes efetuados e comprovados, o estoque caiu de 44 RDs pendentes de análise em 31/12/2016 para 27 em 31/12/2017, esses referentes aos anos-base de 2013 e 2014, com prazo de conclusão estipulado para 28/2/2018, conforme disposto na Portaria 601/2017. Arrazoa que com o trabalho realizado na gestão da SAP, no exercício de 2017 houve aumento de produtividade na análise de contestação, resultando na redução do estoque em aproximadamente 40%. (peça 81, p. 24-25) . 
Aduz que durante sua gestão à frente da SAP houve significativo avanço no planejamento, na gestão e na adoção de medidas executivas que impactaram positivamente na estruturação e no funcionamento das atividades de controle dos investimentos em P&D. Enfatiza que a despeito da insuficiente infraestrutura administrativa da Suframa, a exemplo do quadro desejável de servidores que nunca foi atingido, reputa-se que os números são certamente favoráveis, obtidos com medidas de gestão, qualificação e empenho do pessoal envolvido. E que se pode perceber claramente que houve aumento na quantidade de projetos analisados e diminuição do tempo de análise por projeto (peça 81, p. 26-27) . 
Por fim, afirma que ante de cenário adverso decorrente de falhas estruturais quanto às condições de trabalho no âmbito da autarquia, carência de pessoal, inexistência de um sistema informatizado e a complexidade das análises dos RDs, em sua gestão à frente da SAP atuou de forma diligente e proativa, tendo implementado medidas que contribuíram para a celeridade dos processos, sendo por isso forçoso concluir que não restou comprovada a suposta irregularidade a ele imputada de omissão no dever de supervisão das atividades atinentes ao cargo que ocupou (peça 81, p. 27) .
Análise
A audiência do Sr. Marcelo Souza Pereira decorreu de: (1) aumento de estoque, no exercício de 2017, dos RDs de investimentos em pesquisa e desenvolvimento sem parecer conclusivo e julgamento na fase de recurso administrativo (segunda instância recursal) , de responsabilidade do superintendente da autarquia, cargo que exerceu na condição de substituto eventual; (2) pelo aumento de estoques de RDs pendentes de análise na fase de contestação (primeira instância recursal) , de responsabilidade do superintendente adjunto de Planejamento e Desenvolvimento Regional, cargo que exerceu como titular.
De plano, deve-se acatar as razões de justificativas apresentadas em relação ao aumento de estoque de RDs na fase de julgamento pelo superintendente, em função do período exíguo que atuou em substituição do dirigente máximo no exercício de 2017, de modo não ser razoável esperar que realizasse atos de gestão no sentido de estabelecer medidas estruturantes no âmbito da autarquia que removessem os entraves que impediam o fluxo tempestivo dos processos naquela instância. 
Na condição de superintendente da SAP, responsável pela supervisão das atividades de análise inicial de RDs e de contestação, alega, em síntese, que quando assumiu o cargo na autarquia encontrou situação caótica na área de acompanhamento de pesquisa e desenvolvimento, decorrente de fragilidades estruturais da Suframa, notadamente de pessoal, e que durante seu período de gestão implementou medidas no sentido de dar agilidade e tempestividade aos processos, obtendo resultados positivos, evidenciados pela redução do estoque de RDs pendentes de análise, ao contrário do mensurado na instrução processual que propôs sua audiência, sobre a qual contesta os dados utilizados.
Em relação ao questionamento sobre os dados apurados na instrução de peça 39, de fato, quando da diligência efetuada em relação aos RDs pendentes de análise na fase de contestação, solicitou-se à Suframa apenas os quantitativos em estoque referentes aos ano-calendário de 2013 em diante, tendo sido apresentada a seguinte tabela (peça 28, p. 4-5) : 

	ESTOQUE DE RD PENDENTES DE ANÁLISE DE CONTESTAÇÃO

	ANO-BASE
	SALDO 31/12/2016
	INGRESSO EM 2017
	SALDO 31/12/2017

	2013
	-
	38
	26

	2014
	-
	1
	1

	2015
	-
	-
	-

	2016
	-
	-
	-

	SOMA
	-
	39
	27

Os dados da tabela indicavam que houvera aumento, no exercício de 2017, da quantidade RDs sem análise na fase de contestação. O número saiu de zero em 2016 para 27 em 2017. Como houve ingresso no período de 39 RDs, depreendeu-se que tinham sido analisados no período 12 contestações.
No entanto, conforme analisado na instrução de peça 39, os números da tabela apresentavam divergência em relação ao informado no TC Processo 034.217/2017-7 (contas da Suframa de 2016) . Naquele processo informa-se que em 31/12/2016 o estoque de RDs sem análise de contestação era de 44 processos, sendo sete referentes ao ano-base de 2010, seis de 2011 e 31 de 2012 (cópia na peça 33, p. 4, destes autos) . Considerando que os dados relativos aos anos 2010 a 2012 não tinham sido incluídos na diligência, elaborou-se a tabela ajustada a seguir com os dados das contas de 2016. 
	ESTOQUE AJUSTADO NA INSTRUÇÃO

	ANO-BASE
	SALDO 31/12/2016
	INGRESSO 2017
	SALDO 31/12/2017

	2010
	7
	-
	7

	2011
	6
	-
	6

	2012
	31
	-
	31

	2013
	0
	38
	26

	2014
	0
	1
	1

	2015
	-
	-
	-

	2016
	-
	-
	-

	SOMA
	44
	39
	71

Com base nesses números, na análise anterior (peça 39) verificou-se que o estoque real em 31/12/2016 era de 44 RDs, ao incluir os RDs dos anos-base de 2010 a 2012. Como no decorrer do exercício de 2017 ingressaram 39 relatórios e, segundo depreendido pela tabela original, haviam sido instruídos 12 processos, o estoque em 31/12/2017 seria de 71 RDs, com acréscimo de 61,3%, não considerando, contudo, a possibilidade de que em 2017 tivessem sido finalizados os RDs de 2010 a 2012, o que de fato ocorreu, conforme evidenciado pelo responsável nas razões de justificativas (peça 81, p. 17; peças 117-162) , de tal modo que o estoque foi reduzido para 27 RDs em 31/12/2017, conforme tabela reelaborada abaixo. 
	ESTOQUE EVIDENCIADO NA AUDIÊNCIA

	ANO-BASE
	SALDO 1/12/2016
	INGRESSO 2017
	ANALISADOS 2017
	SALDO 1/12/2017

	2010
	7
	1
	8
	-

	2011
	6
	5
	11
	-

	2012
	31
	-
	31
	-

	2013
	0
	38
	12
	26

	2014
	0
	1
		1

	2015
	-
	-
		-

	2016
	-
	-
		-

	SOMA
	44
	45
	62
	27

Em vista dos elementos trazidos aos autos pelo Sr. Marcelo Souza Pereira, chamado em audiência em função do suposto aumento, no exercício 2017, da quantidade de relatórios demonstrativos de investimento em pesquisa e desenvolvimento sem análise na fase de contestação pelas empresas produtoras de bens de informática na Zona Franca de Manaus, conforme ocorrência disposta na matriz de responsabilização, tendo ele logrado êxito em evidenciar situação contrária, ou seja, a de redução do referido quantitativo, cumpre dar acolhimento às razões de justificativas apresentadas. 
IV.4 - Responsável: Emmanuel Ribeiro Sales de Aguiar
Cargo: superintendente adjunto substituto da Superintendência adjunta de Planejamento e Desenvolvimento Regional.
Período: 27/3/2017, 6/4/2017 a 19/4/2017, 23/5/2017 a 14/6/2017, 17/7/2017 a 31/7/2017 e 4/12/2017 a 8/12/2017.
Ocorrência: Aumento, no exercício 2017, da quantidade de RD com prazos normativos vencidos para análise na fase de contestação. 
Conduta: Omissão, na condição de superintendente adjunto substituto de Planejamento e Desenvolvimento Regional, na supervisão das atividades de análise dos RDs na fase de contestação.
Razões de Justificativas (peça 199) 
Inicialmente o Sr. Emmanuel Ribeiro Sales de Aguiar assinala que a Superintendência adjunta de Planejamento e Desenvolvimento Regional (SAP) é constituída de três Coordenações-Gerais distintas: CGTEC - Coordenação-Geral de Gestão Tecnológica; CGPRO - Coordenação-Geral de Planejamento e Programação Orçamentária e CGDER - Coordenação-Geral de Desenvolvimento Regional. Assim, o substituto, ao assumir eventualmente a titularidade da SAP, tem por tarefa e orientação do titular da unidade, com o suporte técnico da assessoria do gabinete, dar fluxo e celeridade às demandas que estão tramitando no gabinete em relação a essas três subunidades, incluindo as reuniões internas de trabalho, representação em eventos externos e o atendimento de público externo (dirigentes de empresas, consultores e outros) .
Ressalta que efetivamente substituiu o titular SAP em 27/3 (1 dia) , 6/4 a 19/4 (14 dias) , 23/5 a 14/6 (23 dias) , 17/7 a 31/7 (15 dias) e 4/12 a 8/12 (4 dias) . Alega que, durante os períodos eventuais de substituição, não se dedicava apenas ao atendimento das demandas de análise de RDs ou de contestação de RDs. Entretanto, afirma que durante a substituição foi por ele dado encaminhamento a todos os assuntos, incluindo aqueles de P&D, que foram submetidos para manifestação, assinatura, despacho etc. 
Argumenta ser complexo imaginar que nesse contexto, em uma substituição eventual, além do trabalho de dar impulso às demandas do gabinete, fosse devido exigir do substituto algo mais concreto como tomada de decisões ou diagnósticos sobre algo que ele efetivamente não está no dia-a-dia das atividades do gabinete, em particular das atividades de análise de contestações, em que as diretrizes são conduzidas pelo titular da unidade.
Enfatiza que, considerando os exíguos prazos de substituição exercidos em etapas distintas durante o ano de 2017 e concomitantemente às atribuições de seu próprio cargo, revela forçoso concluir que não houve tempo suficiente para implementar, em apoio ao titular da SAP, a prática de atos estruturantes de gestão, iniciados no ano de 2015, de modo a imprimir maior celeridade na análise dos RDs na fase de contestação,
Ressalta que é de conhecimento que os atrasos dos processos administrativos de análise dos RDs decorrem de falhas estruturais quanto às condições de trabalho no âmbito da autarquia. Assim, o curto período de gestão do substituto não pode servir como nexo de causalidade para o atraso na análise das contestações dos RDs. Defende que os poucos dias que atuou na condição de substituto não contribuiu para o possível baixo desempenho na análise dos RDs, razão pela qual não merece prosperar a imputação que lhe é dirigida.
Adicionalmente, salienta que a complexidade de um relatório de P&D varia de acordo com o volume de obrigações de investimento das empresas, que por sua vez deriva de seu nível de faturamento. Ou seja, dependendo do montante investido pela empresa beneficiária, cada relatório será composto por no mínimo um projeto ou por um conjunto de muitos projetos, sendo evidente que o tempo de análise de um relatório demonstrativo dependerá de cada variável acima descrita e do volume de projetos que ele carrega consigo. Demonstra que cada projeto inserido em relatório demonstrativo passa obrigatoriamente pelas seguintes avaliações:
compatibilidade com o plano de P&D aprovado pela Suframa;
enquadramento das atividades como P&D, conforme o artigo 20 do Decreto 6.008/2006, atualmente no artigo 21 do Decreto 10.521/2010;
regularidade dos dispêndios (gastos devidamente comprovados com apresentação dos documentos fiscais) , classificados conforme o art. 21 do Decreto 6.008/2006, atualmente no artigo 21 do Decreto nº 10.521/2010;
classificação dos investimentos conforme os percentuais da modalidade externa (2,3%) ou modalidade interna (2,7%) para definir se houve ou não insuficiência de investimentos, conforme previsto no artigo 32 do Decreto ° 6.008/2006, atualmente no artigo 34 do Decreto 10.521/2010; e
análise acerca se as metodologias aplicadas em cada projeto levam efetivamente à caracterização do investimento como projeto de P&D elegível para fins da Lei 8.387/1991.
Assevera que, a partir da gestão do servidor Marcelo Pereira como titular da SAP, iniciada em 2015, e ele como seu substituto, foram adotadas medidas no sentido de enfrentar o passivo analítico herdado de gestões anteriores, regulamentar o cumprimento das obrigações em P&D, prevendo-se o procedimento afeto ao contencioso administrativo e, ao mesmo tempo, possibilitar que a análise dos RDs correntes pudesse ocorrer em tempo razoável, com a necessária qualidade.
Por fim, diz que, nesse contexto, são 'injustas e insubsistentes as imputações dirigidas a ele quanto suposta omissão no dever de supervisão das atividades de análise dos relatórios administrativos na fase de contestação'.
Análise
O Sr. Emmanuel Ribeiro Sales de Aguiar centra suas razões de justificativas no fato de que substituiu o titular da SAP por apenas 57 dias, intercalados em períodos curtos, nos quais não se dedicava apenas ao atendimento dos procedimentos de análise de RDs, mas a todas as demandas do gabinete, e que em face do exíguo período de substituição não lhe cabia a tomada de decisões em assuntos sobre os quais as diretrizes são conduzidas pelo titular da unidade.
Com efeito, além da verificação do quadro fático de variação de estoque de RDs pendentes de análise de contestação em 2017 (parágrafos 134-137) , que afastou a caracterização de aumento do estoque de RDs nesse aguardo processual, a argumentação trazida pelo Sr. Emmanuel Riberiro Sales de Aguiar, por si só, é consistente. Considerando o exíguo período que atuou como substituto do superintendente adjunto em 2017 e que a atuação em caráter eventual não lhe conferia poderes de decisão capazes de impor mudanças na forma como os procedimentos de análise de RDs na fase de contestação eram tratados e tampouco há nos autos evidências de que tenha se omitido no atendimento de demandas sobre o assunto em tela, cabe acatar as razões de justificativas apresentadas em função da inexistência de conduta adversa à esperada e nexo de causalidade com o motivo da audiência realizada.
IV.5 - Responsável: Sérgio Nogueira do Nascimento 
Cargo: Coordenador de Grupos de Trabalho
Período: 16/8/2017 a 31/12/2017
Ocorrência: Aumento, no exercício 2017, da quantidade de Relatórios Demonstrativos (RD) com prazos normativos vencidos para emissão de parecer conclusivo e julgamento na fase de recurso administrativo ao superintendente. 
Conduta: Omitir-se no dever de coordenar o Grupo de Trabalho instituído pela Portaria 220/2016, alterada pela Portaria Suframa 325/2017, com a incumbência de analisar e emitir parecer conclusivo para julgamento de recurso ao superintendente.
Razões de Justificativas (peça 79) 
O Sr. Sérgio Nogueira do Nascimento assinala que quando da constituição do Grupo de Trabalho pela Portaria 220/2016, em 18/4/2016, os prazos para análise eram disciplinados pela Portaria 179/2016, que em seu parágrafo 3º do art. 4º informava que o recurso seria julgado em trinta dias após o seu recebimento. Posteriormente, a Resolução CAS 71/2016, em seu § 1º do art. 27, manteve esse prazo.
Informa que no decorrer de 2016 foram recebidos 44 recursos, sendo 39 oriundos das empresas de bens de informática (Lei 8.387/91) e cinco recursos de empresas que investem em P&D em contrapartida à substituição de etapas de seu Processo Produtivo Básico (PPB) . E existiam cinco processos de recursos da Lei de informática recebidos em 2015. No decorrer do ano foram analisados treze recursos, restando 31 processos da Lei de informática pendentes de análise.
Menciona que em agosto de 2017, mediante Portaria 325/2017, foram incluídos mais dois servidores no grupo de trabalho (totalizando cinco) , resultado de tratativas para equacionar o passivo de análises. Durante o ano de 2017 foram encaminhados ao Grupo de trabalho 57 processos de recursos, sendo 48 da Lei 8.387/91 e nove de substituição de etapas de PPB. 
Informa que, após a análise de processos pendentes de 2016 e dos recebidos em 2017, em 31 de dezembro de 2017 restavam 63 processos pendentes de análise, sendo 53 da lei de informática e 13 de dispensa de etapas de PPB. Observa então que houve aumento de 76,66 % em relação ao ano de 2016 dos recursos pendentes de análise da Lei de informática. 
Argumenta que legislação sobre P&D é complexa, contando com Leis, Decretos e Portarias da Suframa, com isso tornando o processo de análise e emissão de parecer moroso, requerendo trabalho de forma minuciosa. Em relação ao prazo de trinta dias para análise dos recursos estabelecido na Resolução CAS 71/2016, destaca que sempre se mostrou impraticável devido à carência de pessoal suficiente para suprir a demanda (peça 79, p. 4) .
Quanto ao aumento, no exercício 2017, da quantidade de recursos de RDs sem parecer conclusivo, ressalta que antes da criação do Grupo de Trabalho havia uma demanda represada na SAP de processos para análise de recursos, que foram despachados de uma só vez para o grupo. Aduz que, por ter atuado como analista em alguns processos na instância inferior, ficava impedido de atuar naqueles processos na instância superior, reduzindo a força de trabalho do grupo. E, como agravante, informa que os membros do grupo desempenhavam outras atividades na autarquia, como participação em comissão permanente de gestão de riscos e controles, com dedicação de vinte horas por semana, e comissões de processo administrativo disciplinar, fazendo com que o corpo técnico em alguns períodos ficasse reduzido (peça 79, p. 5) .
Afirma que, a despeito da alta demanda, complexidade e reduzido quadro técnico, o Grupo de Trabalho logrou êxito em finalizar número expressivo de processos pendentes de análise, o que não ocorria antes de sua criação. Ressalta que os recursos a analisar obedeciam a ordem cronológica de chegada, bem como o risco de decadência (peça 79, p. 6) .
Alega que, demonstrando preocupação quanto ao passivo que se formava, autuou o processo 52710.006619/2018-52, encaminhando a Nota Técnica 1/2018/GT220/GABIN com sugestão de mais um integrante ao Grupo de Trabalho e minuta de Portaria para readequar os prazos de análise dos recursos de empresas impetrantes, conforme Resolução 71/2016. Ressalta que não se omitiu tecnicamente, nem na coordenação do Grupo de Trabalho (peça 79, p. 6) .
Análise
Inicialmente cabe notar que a Portaria 220/2016 basicamente institui o Grupo de Trabalho com a designação de três servidores lotados no gabinete da Superintendência e lhe dá algumas atribuições, como a de elaborar parecer técnico referente às análises de recurso ao superintendente, a fim de assisti-lo nas decisões relativas a cada caso e subsidiá-lo para a aplicação das penalidades cabíveis (peça 79, p. 8-9) .
Art. 1º. Constituir Grupo de Trabalho permanente de servidores lotados no Gabinete da Superintendência da Zona Franca de Manaus - SUFRAMA, com o propósito de realizar a análise dos recursos ao superintendente da Suframa e emitir Parecer conclusivo.
Art.2º. O grupo será composto pelos servidores abaixo indicados:
 (...) 
Art. 3º O Grupo de Trabalho será coordenado pelo servidor Oldemar Ianck e como eventual substituto o servidor Sergio Nogueira do Nascimento.
Art. 4º Compete ao Grupo de Trabalho:
I - Verificar a tempestividade dos recursos ao superintendente da Suframa, bem como realizar as análises dentro do prazo previsto pela Portaria nº 179/2016;
II - Elaborar Parecer Técnico referente às análises de Recurso ao superintendente, a fim de assisti-lo nas decisões relativas a cada caso;
III - Informar ao superintendente da Suframa os casos onde haja plausibilidade jurídica dos argumentos recursais e receio de prejuízo irreparável ou de difícil reparação, a fim de que seja dado ou não efeito suspensivo ao recurso;
IV - Subsidiar o superintendente para a aplicação das penalidades cabíveis, previstas no Decreto 6008/2006 e Portaria 179/2016;
V - A Superintendência adjunta de Planejamento e Desenvolvimento Regional (SAP) será responsável pelo envio das comunicações, referentes às análises realizadas pela 2ª instância, bem como a juntada do Aviso de Recebimento (AR) ao processo respectivo.
Art. 5º. A participação no Grupo de Trabalho será considerada serviço público relevante, não ensejando, por si só, qualquer remuneração.
Art. 6º. A duração do grupo será por prazo indeterminado, podendo o superintendente designar outros servidores para a sua composição, além de fazer a substituição dos já designados.
Não há na referida norma competências ou poderes específicos dados ao coordenador do grupo, que nem mesmo se trata de função comissionada de direção ou similar. Depreende-se que a função consistia basicamente em fazer triagem e distribuir a carga de trabalho, cumulativamente com a análise de processos. 
Visto isso, considerando que a função de coordenador não lhe conferia poderes de decisão capazes de impor mudanças no desenho administrativo e no arcabouço normativo atinentes à matéria em questão, a ser equacionada no âmbito de direção superior da autarquia, cabe acatar as razões de justificativas apresentadas pelo O Sr. Sérgio Nogueira do Nascimento.
IV.6 - Responsável: Oldemar Ianck 
Cargo: Coordenador de Grupos de Trabalho
Ocorrência: Aumento, no exercício 2017, da quantidade de Relatórios Demonstrativos (RD) com prazos normativos vencidos para emissão de parecer conclusivo e julgamento na fase de recurso administrativo ao superintendente. 
Conduta: Omitir-se no dever de coordenar o Grupo de Trabalho instituído pela Portaria 220/2016, alterada pela Portaria Suframa 325/2017, com a incumbência de analisar e emitir parecer conclusivo para julgamento de recurso ao superintendente.
Razões de Justificativas (peça 60-61) 
O Sr. Oldemar Ianck informa que foi designado para compor e coordenar o Grupo de Trabalho em 18/4/2016, por meio da Portaria 220/2016 (peça 61, p. 1-2) e que, pouco tempo depois, em 3/5/2016, foi excluído da equipe e, portanto, da coordenação do referido grupo, por meio da Portaria 255/2016, tendo sido indicado outro servidor para compor e coordenar o GT (peça 61, p. 3) . Um ano depois foi aposentado, conforme portaria 129, de 25 de abril de 2017 (peça 61, p.4) . 
Ressalta, em função disso, que não participou do Grupo de Trabalho em 2017, tendo ficado na referida função por apenas 15 dias, em 2016, não chegando a exercer de fato a função, uma vez que o período entre a nomeação e a substituição foi ínfimo, não tendo tempo nem mesmo de conhecer precisamente o problema do passivo de RDs pendentes de análise (peça 60, p. 3-4) .
Defende que no caso em tela não há evidências de autoria ou participação sua, seja por ação ou omissão, e requer que o Tribunal, no mérito, reconheça a falta de justa causa para o seu chamamento nos autos e que sejam informados a Suframa e demais órgão envolvidos sobre o equívoco cometido em seu desfavor (peça 60, p. 5) .
Análise
As razões de justificativas apresentadas e documentadas pelo servidor são procedentes. De acordo com a Portaria 220/2016 ele foi designado para o Grupo de Trabalho, na condição de coordenador, em 18/4/2016 e excluído em 3/5/2016 pela portaria 255/2016. Por ocasião da instrução em que se promoveu a audiência não havia cópia da Portaria 255/2016 nos autos. Havia apenas as Portarias 220/2016 (peça 36) e 325/2017 (peça 37) . Depreendeu-se, naquela instrução, que o Sr. Oldemar Ianck teria atuado na função de coordenador do Grupo de Trabalho até 15/8/2017, quando foi publicada a Portaria 325/2017, que alterou a composição do referido grupo e designou o servidor Sérgio Nogueira do Nascimento como coordenador. 
Verifica-se, portanto, de acordo com as evidências trazidas, que o ex-servidor foi excluído do Grupo de Trabalho e da função de coordenador ainda em 2016, não tendo exercido, em relação à análise de recursos ante a decisão apreciadora de RDs, função de gestão na Suframa no exercício de 2017, tendo se aposentado em 25/4/2017 (peça 61, p.4) . Cabe, portanto, excluir o Sr. Oldemar Ianck da relação processual por inexistência de conduta e nexo de causalidade com o problema aqui tratado.
Em relação ao servidor designado em 3/5/2016 pela Portaria 255/2016 para substituir o Sr. Oldemar Ianc na função de coordenador do Grupo de Trabalho (peça 61, p. 3) até 15/8/2017, quando pela Portaria 325/2017 foi designado o Sr. Sérgio Nogueira do Nascimento para assumir tal função (peça 79, p. 34) , revela-se inoportuno e dispensável, por economia processual, chama-lo em audiência nesta etapa do processo, tendo em vista a proposta de acolhimento das razões de justificativa deste último, sobretudo em face das limitações quanto ao poder que dispunha o coordenador para promover reorganização administrativa que pudesse dar maior celeridade à análise de RDs na fase recursal. 
V - CONCLUSÃO
O presente processo se refere às contas anuais da Superintendência da Zona Franca de Manaus (Suframa) , relativo ao exercício de 2017. O processo foi organizado de forma individual, conforme classificação constante no art. 5º da Instrução Normativa TCU 63/2010 e do anexo I à Decisão Normativa - TCU 163/2017.
O exame técnico realizado nesta instrução, bem como nas instruções anteriores, apontou a aderência das peças que compõem o processo de contas e do rol de responsáveis à IN-TCU 63/2010 e à DN-TCU 163/2017 (parágrafo 28) . Também não se constatou a existência de processos que poderiam causar reflexos no julgamento das contas dos responsáveis destes autos (parágrafos 16-17) .
Na opinião da Controladoria Geral da União se propôs julgar regulares com ressalva as contas de Rebecca Martins Garcia (CPF XXX.351.172-XX) e Appio da Silva Tolentino (CPF XXX.451.172-XX) , que atuaram como titulares no cargo de superintendente da Suframa no exercício de 2017, e julgar regulares as contas dos demais responsáveis (parágrafos 13-15) .
No entanto, os exames técnicos realizados nas instruções anteriores apontaram para irregularidades que ensejaram audiência dos responsáveis (parágrafo 70) . Examinadas as razões de justificativas nesta instrução, se concluiu pelo acolhimento das apresentadas por Marcelo Souza Pereira, Emmanuel Ribeiro Sales de Aguiar e Sergio Nogueira do Nascimento (parágrafos 109-165) .
Com relação aos responsáveis Rebecca Martins Garcia e Appio da Silva Tolentino, dirigentes máximos da entidade no exercício de 2017, se concluiu pela rejeição das razões de justificativas, propondo-se, então, a irregularidade das contas em relação a eles (parágrafos 71-108) . 
A irregularidade das contas dos dirigentes máximos da entidade decorre de deficiências identificadas na gestão de renúncias de receitas, consubstanciadas no descumprimento dos prazos regulamentares para análise, parecer conclusivo e julgamento de recursos relativos aos relatórios demonstrativos de investimentos em pesquisa e desenvolvimento a título de contrapartida das empresas contempladas com benefícios fiscais da Lei 8387/1991 (parágrafos 53-69) 
Quanto a possíveis recomendações ao órgão, entende-se suficientes aquelas já emanadas pela CGU, relativas às constatações que tratam de atrasos na comunicação à Receita Federal do Brasil (RFB) e ao Ministério da Ciência e Tecnologia e Inovações (MCTI) da suspensão dos incentivos fiscais de empresas em inadimplência com as obrigações de aplicação de recursos em pesquisa e desenvolvimento. No tocante à intempestividade de análise e emissão de pareceres conclusivos sobre os relatórios demonstrativos, o que motivou a proposição de irregularidade das presentes contas, cumpre assinalar que, por se tratar de fato recorrente visto nas contas da autarquia (parágrafos 65-66) , o Tribunal vem há algum tempo exercendo ações específicas de controle sobre o tema, fazendo prescindível a renovação, neste processo, de determinações expedidas em processos mais recentes.
Nesse sentido, registre-se que no TC Processo 002.142/2018-0, que tratou de auditoria sobre a fiscalização dos investimentos em pesquisa e desenvolvimento da Lei 8387/1991, foi prolatado o Acórdão 2970/2018-TCU-Plenário, relatoria do Ministro-Substituto Augusto Sherman Cavalcanti,  pelo qual foi determinado à Suframa plano de ação para instituir efetivamente o Sistema de Acompanhamento, Gestão e Análise Tecnológica (Sagat) ou estabelecer outros procedimentos com vistas a aperfeiçoar a execução, o acompanhamento, o suporte à fiscalização e à avaliação dos resultados.
Posteriormente, no TC Processo 037.972/2019-7, que tratou de auditoria para verificar se os investimentos em pesquisa e desenvolvimento estavam sendo corretamente aplicados na Amazônia Ocidental, foi prolatado o Acórdão 1705/2020-TCU-Plenário, relatoria do Ministro-Substituto Weder de Oliveira, pelo qual, dentre outras providências, determinou à Segecex que, com base na segmentação das etapas do processo de concessão dos benefícios fiscais da Lei 8.387/1991, produzisse inventário e diagnóstico das ações de controle em curso, bem como desenvolvesse estratégia de fiscalização sobre os aludidos benefícios. 
Mais recentemente, como uma das etapas para cumprimento do comando do mencionado acórdão, a SecexDesenvolvimento realizou levantamento de auditoria na Suframa (TC Processo 042.406/2020-0) , com o objetivo de identificar riscos relacionados às políticas públicas de desenvolvimento na ZFM, sem se restringir àquela disciplinada pela Lei 8.387/1991, com vistas a obter elementos para subsidiar a orientação estratégia para a atuação do TCU no tema.
VI. PROPOSTA DE ENCAMINHAMENTO
Ante o exposto, em relação às contas de 2017 da Suframa, envio os autos à consideração superior, propondo:
a) rejeitar as razões de justificativas apresentadas por Rebecca Martins Garcia (CPF XXX.351.172-XX) e Appio da Silva Tolentino (CPF XXX.451.172-XX) ; 
b) acolher as razões de justificativas apresentadas por Marcelo Souza Pereira (CPF XXX.874.602-XX) , Emmanuel Ribeiro Sales de Aguiar (CPF XXX.551.972-XX) e Sergio Nogueira do Nascimento (CPF XXX.813.212-XX) ; 
c) excluir da relação processual Oldemar Ianck (CPF XXX.782.592-XX) ;
d) com fundamento nos arts. 1º, inciso I, 16, inciso III, alínea 'b' c/c arts. 1º, inciso I, 209, inciso II, do Regimento Interno, julgar irregulares as contas de Rebecca Martins Garcia (CPF XXX.351.172-XX) e de Appio da Silva Tolentino (CPF XXX.451.172-XX) .
e) com fundamento nos arts. 1º, inciso I, 16, inciso I, 17 e 23, inciso I, da Lei 8.443/1992 c/c os arts. 1º, inciso I, 207 e 214, inciso I, do Regimento Interno, julgar regulares as contas de Alfredo Paes dos Santos (CPF 022.304/612-49) , Anderson Eufrásio de Oliveira (CPF XXX.511.763-XX) , André Oliveira Cabral (CPF XXX.852.152-XX) , Antônio Waldez Góes da Silva (CPF XXX.175.552-XX) , Bruno Monteiro Lobato (CPF XXX.079.852-XX) , Carlito de Holanda Sobrinho (CPF XXX.902.412-XX) , Carlos Henrique Salvador (CPF XXX.914.962-XX) , Cilene de Jesus Jardim Dórea (CPF XXX.350.042-XX) , Clécio Luis Vilhena Vieira (CPF XXX.755.042-XX) , Confúcio Aires Moura (CPF XXX.338.311-XX) , Cynthia de Toledo Losso (CPF XXX.296.318-XX) , Diego Gomes Forero (CPF XXX.536.302-XX) , Elieir Viterbino da Silva (CPF XXX.998.952-XX) , Emmanuel Ribeiro Sales de Aguiar (CPF XXX.551.972-XX) , Francisco Marcos Gonet Branco (CPF XXX.056.101-XX) , Francisco Moreira Filho (CPF XXX.011.392-XX) , Gustavo Adolfo Igrejas Filgueiras (CPF XXX.972.652-XX) , Haroldo Eurico Amoras dos Santos (CPF XXX.785.342-XX) , Ian Ramalho Guerriero (CPF XXX.499.888-XX) , João Carlos Paiva da Silva (CPF XXX.870.412-XX) , José Gustavo Sampaio Gontijo (CPF XXX.655.221-XX) , Jose Lopo de Figueiredo Filho (CPF XXX.695.762-XX) , José Melo de Oliveira (CPF XXX.825.952-XX) , Leonardo Perdiz da Costa (CPF XXX.246.222-XX) , Marcelo Souza Pereira (CPF XXX.874.602-XX) , Marcos Sergio Rotta (CPF XXX.743.509-XX) , Marcos Antonio Pereira (CPF XXX.635.787-XX) , Marcos Jorge de Lima (CPF XXX.678.252-XX) , Maria Suely Silva Campos (CPF XXX.485.062-XX) , Marivaldo Gonçalves de Melo (CPF XXX.084.172-XX) , Muni Lourenço Silva Júnior (CPF XXX.480.662-XX) , Nelson Azevedo dos Santos (CPF XXX.510.302-XX) , Oduval Lobato Neto (CPF XXX.597.012-XX) , Orlando Henrique Costa de Oliveira (CPF XXX.410.875-XX) , Paula Andrea Kanzler Soares (CPF XXX.595.802-XX) , Paulo Iemini de Resende (CPF XXX.691.322-XX) , Pedro Teixeira Chaves (CPF XXX.204.809-XX) , Rafael Pontes Lima (CPF XXX.365.312-XX) , Ricardo Alvarez Miranda (CPF XXX.333.012-XX) , Rodrigo Martins Prates (CPF XXX.205.287-XX) , Rogério de Oliveira Gonçalves (CPF XXX.620.247-XX) , Salomão Sidney Bohadana (CPF XXX.280.527-XX) , Tiago Monteiro de Paiva (CPF XXX.268.342-XX) e Wilson Evaristo (CPF XXX.915.502-XX) , com fundamento nos arts. 1º, inciso I, 16, inciso I, 17 e 23, inciso I, da Lei 8.443/1992 c/c os arts. 1º, inciso I, 207 e 214, inciso I, do Regimento Interno do TCU, dando-lhes quitação plena;
f) com fundamento nos arts.19, § único, e 23, inciso III, da Lei 8.443/1992 c/c arts. 210, § 2º, do Regimento Interno aplicar, individualmente, a Rebecca Martins Garcia (CPF XXX.351.172-XX) e a Appio da Silva Tolentino (CPF XXX.451.172-XX) a multa prevista no art. 58, inciso I, da Lei 8.443/1992 c/c o art. 268, inciso I, do Regimento Interno, fixando-lhes o prazo de quinze dias, a contar da notificação, para que comprovem, perante este Tribunal (art. 214, inciso III, alínea 'a', do Regimento Interno) , o recolhimento da dívida aos cofres do Tesouro Nacional, atualizada monetariamente desde a data deste acórdão até a do efetivo recolhimento, se for paga após o vencimento, na forma da legislação em vigor;
g) autorizar, desde logo, nos termos do art. 28, inciso II, da Lei 8.443/1992, a cobrança judicial das dívidas, caso não atendidas as notificações
h) dar ciência do acórdão que vier a ser proferido, assim como do relatório e do voto que o fundamentarem, ao Ministério da Economia e à Superintendência de Zona Franca de Manaus."
3.	O Ministério Público/TCU, em parecer da lavra do Subprocurador-Geral Paulo Soares Bugarin, manifestou-se à peça 214 nos termos seguintes:
"Cuidam os autos da prestação de contas ordinária da Superintendência da Zona Franca de Manaus (Suframa) , relativa ao exercício de 2017.
Como resultado da auditoria de gestão empreendida pela Controladoria-Geral da União (CGU) , identificou-se, como apontamento mais grave, deficiência na gestão das renúncias de receitas tributárias, consubstanciadas no descumprimento dos prazos regulamentares para análise, emissão de parecer conclusivo e julgamento de recursos relativos aos relatórios demonstrativos de investimentos em pesquisa e desenvolvimento, assumidos como obrigação de contrapartida pelas empresas contempladas com benefícios fiscais da Lei 8.387/91. 
Na opinião do órgão de controle interno, tal falha justificaria a aposição de ressalvas nas contas dos dirigentes máximos da autarquia. A SecexDesenvolvimento, contudo, observou que a atividade deficiente se refere a um dos principais objetivos da Suframa, pois esse ente jurisdicionado administra a concessão de benefícios fiscais a fim de promover o desenvolvimento da indústria nacional na região amazônica. Além disso, verificou que o mesmo apontamento foi objeto de deliberações do TCU em processos de contas de anos anteriores, bem como tem como consequência potencial a perda de créditos fiscais por prescrição ou decadência em caso de descumprimento da contrapartida pelas sociedades empresárias beneficiadas.
Dessa forma, após aprofundar no exame da questão por meio de diligências e entendendo ser grave a irregularidade identificada, a unidade técnica promoveu a audiência dos gestores responsáveis. Foram notificados os Superintendentes da Suframa naquele exercício, Sra. Rebecca Martins Garcia e Sr. Appio da Silva Tolentino, o Superintendente Adjunto de Planejamento e Desenvolvimento Regional e seu substituto, respectivamente Srs. Marcelo Souza Pereira e Emmanuel Ribeiro Sales de Aguiar, bem como os Coordenadores do grupo de trabalho responsável pela instrução de recursos submetidos à instância máxima, Srs. Oldemar Ianck e Sérgio Nogueira do Nascimento, de acordo com a matriz de responsabilização presente na instrução de peça 39. Todos os gestores foram regularmente notificados e apresentaram razões de justificativa.
Como resultado de percuciente exame, a SecexDesenvolvimento (peça 211) concluiu que os argumentos trazidos pelos responsáveis merecem acolhimento, a não ser em relação aos Superintendentes da Suframa. Entendeu-se que as competências do cargo máximo de direção da autarquia impunham 'o poder-dever de planejar, alocar e organizar recursos, comandar, coordenar e controlar, em nível superior, os processos de trabalho relativos à gestão de incentivos fiscais', entretanto as condutas desses gestores não se mostraram suficientes para mitigar os riscos de não atingimento da efetividade da política pública implementada.
Por conseguinte, diante da gravidade da irregularidade em face dos objetivos institucionais da Suframa, a unidade instrutora propôs, em suma, julgar irregulares as contas da Sra. Rebecca Martins Garcia e do Sr. Appio da Silva Tolentino e sancioná-los com a multa prevista no art. 58, inciso I, da Lei 8.443/92; julgar regulares as contas dos demais responsáveis pelas contas da autarquia; e acolher as razões de justificativa dos Srs. Oldemar Ianck e Sérgio Nogueira do Nascimento.
Considerando adequadas as análises efetuadas pela SecexDesenvolvimento (peça 211) , este representante do Ministério Público de Contas alinha-se integralmente ao encaminhamento proposto."
É o relatório.

Cassiano Cardoso Calandrelli, representando Emmanuel Ribeiro Sales de Aguiar; Plínio Ivan Pessoa da Silva (8.770/OAB-AM) e Sebastiao Gonçalves de Araújo Filho (9.665/OAB-AM), representando Appio da Silva Tolentino; Atila Ferreira da Silva (5.969/OAB-AM), representando Rebecca Martins Garcia; Cassiano Cardoso Calandrelli, representando Marcelo Souza Pereira; Rosineide Kempim (4343/OAB-RO), representando Confúcio Aires Moura.

Subprocurador-Geral Paulo Soares Bugarin.

PRESTAÇÃO DE CONTAS. EXERCÍCIO DE 2017. SUFRAMA. APONTAMENTOS DA CGU PELA REGULARIDADE COM RESSALVA DAS CONTAS DOS PRINCIPAIS GESTORES. IDENTIFICAÇÃO DE DESCUMPRIMENTO DE PRAZOS PARA ANÁLISES DE RELATÓRIOS DEMONSTRATIVOS DE INVESTIMENTOS EM PESQUISA E DESENVOLVIMENTO, COM ELEVAÇÃO DE ESTOQUES NAS FASES FINAIS DA ANÁLISE, NAS FASES DE JULGAMENTO DE RECURSOS, NOTIFICAÇÃO E APLICAÇÃO DE PENALIDADES/OUTRAS PROVIDÊNCIAS. DEFICIÊNCIAS JÁ APONTADAS EM EXERCÍCIOS ANTERIORES. AUDIÊNCIAS DOS SUPERINTENDENTES E DEMAIS INTEGRANTES DAS EQUIPES DE APOIO OU GRUPOS DE TRABALHO. ACOLHIMENTO PARCIAL DAS RAZÕES DE JUSTIFICATIVA DOS SUPERINTENDENTES. VERIFICAÇÃO DE CIRCUNSTÂNCIAS PRÁTICAS LIMITADORAS OU CONDICIONADORAS DA ATUAÇÃO DESSES AGENTES, CONFORME ART. 22 DA LINDB. RECONHECIMENTO DE MEDIDAS ADOTADAS PELOS GESTORES PARA BUSCAR SOLUÇÕES PARA O PROBLEMA ENFRENTADO. ACOLHIMENTO DAS RAZÕES DE JUSTIFICATIVA DOS DEMAIS. CONTAS REGULARES E REGULARES COM RESSALVA. QUITAÇÃO.

PRESTAÇÃO DE CONTAS (PC)

Secretaria de Controle Externo do Desenvolvimento Econômico (SecexDesen).

Trata-se da prestação de contas da Superintendência da Zona Franca de Manaus (Suframa) , relativa ao exercício de 2017.
I
2.	Consoante evidenciado no relatório precedente, após sucessivas diligências saneadoras realizadas nestes autos, concluiu a SecexDesenvolvimento que o apontamento realizado pela Controladoria-Geral da União, a ensejar pronunciamento daquele órgão de controle pela regularidade com ressalva das contas dos principais gestores arrolados, qual seja, a deficiência na gestão das renúncias de receitas tributárias, consubstanciadas no descumprimento dos prazos regulamentares para análise, emissão de parecer conclusivo e julgamento de recursos relativos aos relatórios demonstrativos de investimentos em pesquisa e desenvolvimento, assumidos como obrigação de contrapartida pelas empresas contempladas com benefícios fiscais da Lei 8.387/91, consubstanciaria irregularidade de gravidade suficiente para macular as contas, de sorte que, mediante instrumento de delegação de competência deste Relator, realizou a audiência dos responsáveis identificados em instrução pretérita, à peça 39 destes autos.
3.	Dessarte, expediram-se as audiências a seguir indicadas, com vistas à colheita de razões de justificativas por parte dos responsáveis:
"1) Sra. Rebecca Martins Garcia (CPF 439.351.172-72) , superintendente da Superintendência da Zona Franca de Manaus, nos períodos 1º/2/2017, 10/1/2017 a 23/4/2017, 4/5/ a 22/5/2017; Sr. Marcelo Souza Pereira (CPF 679.874.602-06) , superintendente substituto da Superintendência da Zona Franca de Manaus, nos períodos 2/1/2017 a 9/1/2017, 24/4/2017 a 3/5/2017 e 23/5/2017 a 14/6/2017; Sr. Appio da Silva Tolentino (CPF 119.451.172-49) , superintendente da Superintendência da Zona Franca de Manaus, no período 15/6/2017 a 31/12/2017.
Ocorrência:  aumento, no exercício 2017, da quantidade de relatórios demonstrativos de investimento em pesquisa e desenvolvimento (RD) , sem análise e julgamento, na fase de recurso administrativo apresentado ao superintendente por empresas produtoras de bens de informática na Zona Franca de Manaus.  
Conduta: omitir-se no dever de supervisão do grupo de trabalho lotado no gabinete da Superintendência, instituído pela Portaria/Suframa 220/2016, que tinha a incumbência de analisar e emitir parecer conclusivo sobre os processos de recurso ao superintendente, pertinentes aos relatórios demonstrativos de investimento em pesquisa e desenvolvimento (P&D) apresentados por empresas beneficiárias de incentivos fiscais da Lei 8.387/1991.
Dispositivos infringidos: Resolução CAS/Suframa 71/2016, art. 27, §1º; e Decreto 7.139/2010, art. 20, inciso XVI.
Nexo de causalidade: a omissão no dever de supervisão do grupo de trabalho permanente lotado no gabinete da Superintendência contribuiu para o baixo desempenho obtido no exame e julgamento dos recursos ao superintendente, implicando em um aumento de 90% dos processos em relação ao ano anterior 2016. Ao final do exercício 2017 remanesceram 57 recursos pendentes de decisão.
2) Sr. Oldemar Ianck (CPF 042.782.592-04) , coordenador do grupo de trabalho instituído pela Portaria/Suframa 220/2016, no período 1º/1/2017 a 15/8/2017; Sr. Sérgio Nogueira do Nascimento (CPF Processo 647.813.2012-91) , coordenador do grupo de trabalho instituído pela Portaria Suframa 220/2016, alterada pela Portaria Suframa 325/2017, no período 16/8/2017 a 31/12/2017.
Ocorrência: aumento, no exercício 2017, da quantidade de relatórios demonstrativos de investimento em pesquisa e desenvolvimento (RD) , sem análise e julgamento, na fase de recurso administrativo apresentado ao superintendente por empresas produtoras de bens de informática na Zona Franca de Manaus.  
Conduta: omitir-se no dever de coordenar o grupo de trabalho instituído pela Portaria/Suframa 220/2016, que tinha a incumbência de analisar e emitir parecer conclusivo sobre os processos de recurso ao superintendente, pertinentes aos relatórios demonstrativos de investimento em pesquisa e desenvolvimento (P&D) apresentados por empresas beneficiárias de incentivos fiscais da Lei 8.387/1991.
Dispositivos infringidos: Portaria/Suframa 220/2016, arts. 1º a 4º. 
Nexo de causalidade: a omissão no dever de coordenar o grupo de trabalho lotado no gabinete da Superintendência contribuiu para o baixo desempenho obtido no exame e julgamento dos recursos ao superintendente, resultando em um aumento de 90% de processos comparativamente ao exercício de 2016. Ao final do exercício 2017 remanesceram 57 recursos pendentes de análise e julgamento. 
 3) Sr. Marcelo Souza Pereira (CPF 679.874.602-06) , superintendente adjunto da Superintendência Adjunta de Planejamento e Desenvolvimento Regional, nos períodos 1º/1/2017 a 26/3/2017, 28/3/2017 a 5/4/2017, 20/4/2017 a 16/7/2017, 1º/8/2017 a 3/12/2017, e 9/12/2017 a 31/12/2017; Sr. Emmanuel Ribeiro Sales de Aguiar (CPF 061.551.972-53) , superintendente adjunto substituto da Superintendência Adjunta de Planejamento e Desenvolvimento Regional, nos períodos 27/3/2017, 6/4/2017 a 19/4/2017, 23/5/2017 a 14/6/2017, 17/7/2017 a 31/7/2017, e 4/12/2017 a 8/12/2017.
 Ocorrência: aumento, no exercício 2017, da quantidade de relatórios demonstrativos de investimento em pesquisa e desenvolvimento (RD) , sem análise, na fase de contestação apresentada por empresas produtoras de bens de informática na Zona Franca de Manaus.
Conduta: omitir-se no dever de supervisão das atividades de análise dos relatórios demonstrativos de investimento em pesquisa e desenvolvimento, na fase de contestação apresentada por empresas produtoras de bens de informática na Zona Franca de Manaus.
Dispositivos infringidos: Portaria Suframa 354/2016, anexo, quadro I; Portaria MDIC 123/2008, Anexo I, art. 55, I; Resolução CAS/Suframa 71/2016, arts. 25, caput e 27, §1º.
Nexo de causalidade: a omissão no dever de supervisão das atividades de análise dos relatórios demonstrativos de investimento em pesquisa e desenvolvimento, na fase de contestação apresentada por empresas produtoras de bens de informática na Zona Franca de Manaus, contribuiu para o baixo desempenho obtido na análise das contestações, resultando em um aumento de 61% de processos comparativamente ao exercício de 2016. Ao final do exercício 2017 remanesceram 71 contestações pendentes de análise."
II
4.	Em derradeira instrução deste feito, transcrita no relatório precedente, a unidade instrutiva concluiu sua análise com proposições no sentido de que sejam rejeitadas as razões de justificativa apresentadas pelos então superintendentes Rebecca Martins Garcia e Appio da Silva Tolentino, julgando-se irregulares suas contas, com a aplicação da sanção prevista no art. 58 da Lei 8.443/1992.
5.	Quanto ao Sr. Oldemar Ianck, reconheceu a secretaria a inexistência de qualquer responsabilidade atribuível, vez que não integrou grupos de trabalho no exercício, relativos à irregularidade imputada, de maneira que entende deva ser excluído da relação processual, haja vista que não integra o rol ordinário de responsáveis por contas anuais. 
6.	Quanto aos demais, propõe o acolhimento de suas razões de justificativa, por motivos variados, como: a pouca permanência nos cargos ocupados em substituição ao titular na superintendência; o caráter de eventualidade na gestão, que não conferiria poderes de decisão capazes de impor mudanças na forma como os procedimentos de análise de RDs na fase de contestação eram tratados; a ausência de evidências de que houve omissão no atendimento de demandas sobre o assunto; a comprovação da redução do quantitativo de RDs nas fases próprias a que estava incumbido, em vez de elevação; a impossibilidade de ocupante da função de coordenação possuir poderes de decisão capazes de impor mudanças no desenho administrativo e no arcabouço normativo.
7.	Por conseguinte, quanto a eles, a proposição da secretaria é no sentido do julgamento pela regularidade das contas, com quitação plena, exceção feita ao Sr. Sérgio Nogueira do Nascimento, haja vista que não é arrolado nestes autos na condição de gestor inscrito no rol de contas ordinárias, limitando-se, quanto a ele, ao acolhimento das razões de justificativa, sem providência adicional.
8.	Salienta, ainda, em suas conclusões, que a irregularidade das contas dos dirigentes máximos da entidade decorre de deficiências identificadas na gestão de renúncias de receitas, consubstanciadas no descumprimento dos prazos regulamentares para análise, parecer conclusivo e julgamento de recursos relativos aos relatórios demonstrativos de investimentos em pesquisa e desenvolvimento a título de contrapartida das empresas contempladas com benefícios fiscais da Lei 8387/1991.
9.	Em que pese o não acatamento das razões de justificativa desses, a SecexDesenvolvimento entende suficientes as recomendações já efetuadas pela CGU, bem como que "No tocante à intempestividade de análise e emissão de pareceres conclusivos sobre os relatórios demonstrativos, o que motivou a proposição de irregularidade das presentes contas, cumpre assinalar que, por se tratar de fato recorrente visto nas contas da autarquia (parágrafos 65-66) , o Tribunal vem há algum tempo exercendo ações específicas de controle sobre o tema, fazendo prescindível a renovação, neste processo, de determinações expedidas em processos mais recentes". 
10.	Cita, a propósito, que no TC Processo 002.142/2018-0, que tratou de auditoria sobre a fiscalização dos investimentos em pesquisa e desenvolvimento da Lei 8387/1991, foi prolatado o Acórdão 2970/2018-TCU-Plenário, sob minha relatoria, mediante o qual foi determinado à Suframa que elaborasse plano de ação para instituir efetivamente o Sistema de Acompanhamento, Gestão e Análise Tecnológica (Sagat) ou estabelecer outros procedimentos com vistas a aperfeiçoar a execução, o acompanhamento, o suporte à fiscalização e à avaliação dos resultados, acórdão esse, portanto, proferido no ano seguinte ao das contas em apreciação.
11.	Também ressalta que o TC Processo 037.972/2019-7 tratou, em 2019, de auditoria para verificar se os investimentos em pesquisa e desenvolvimento estavam sendo corretamente aplicados na Amazônia Ocidental, tendo sido prolatado o Acórdão 1705/2020-TCU-Plenário, de relatoria do Ministro-Substituto Weder de Oliveira, quando foi determinado à Segecex que, com base na segmentação das etapas do processo de concessão dos benefícios fiscais da Lei 8.387/1991, produzisse inventário e diagnóstico das ações de controle em curso, bem como desenvolvesse estratégia de fiscalização sobre os aludidos benefícios.
12.	De sua vez, o representante do Ministério Público/TCU neste feito acompanha o pronunciamento da secretaria.
III
13.	De fato, a questão principal objeto da proposta de irregularidade das contas por parte da unidade instrutiva encontra-se sob os holofotes deste Tribunal desde 2018, sendo despiciendo, neste processo, efetuar-se qualquer ciência, recomendação ou determinação adicional.
14.	Quanto ao mérito destas contas, consigno que acompanho a análise empreendida na instrução transcrita no relatório precedente, com exceção unicamente daquelas relativas aos dois superintendentes, cujas proposições da unidade instrutiva e do Ministério Público/TCU foram no sentido da rejeição integral das razões de justificativa e, consequentemente, do julgamento pela irregularidade de suas contas, com a aplicação de sanção.
15.	A meu ver, as razões de justificativa apresentadas, conquanto não elidam a evidenciação realizada pela secretaria acerca do aumento observado, no exercício 2017, da quantidade de relatórios demonstrativos de investimento em pesquisa e desenvolvimento (RD) sem análise e julgamento na fase de recurso administrativo apresentado ao superintendente, denotam o esforço realizado, ainda que insuficiente para o saneamento desse gargalo no exercício em questão, na tentativa de redução dos estoques em geral.
16.	Várias foram as dificuldades enfrentadas pela unidade jurisdicionada, decorrentes dos problemas advindos de exercícios anteriores, de ordem administrativa, gerencial, financeira ou de recursos humanos, circunstâncias essas que não podem ser desconsideradas para fins de avaliação, tanto da gestão, a ensejar a regularidade ou irregularidade das contas, como também e especialmente, para fins de aplicação de sanção, notadamente ante o que dispõe o art. 22, §§ 1º e 2º, do Decreto-Lei 4657/1942, introduzido pela Lei 13.655/2018 (a Lei de Introdução às Normas de Direito Brasileiro - LINDB) , segundo o qual:
"Art. 22.  Na interpretação de normas sobre gestão pública, serão considerados os obstáculos e as dificuldades reais do gestor e as exigências das políticas públicas a seu cargo, sem prejuízo dos direitos dos administrados. 
§ 1º Em decisão sobre regularidade de conduta ou validade de ato, contrato, ajuste, processo ou norma administrativa, serão consideradas as circunstâncias práticas que houverem imposto, limitado ou condicionado a ação do agente. 
§ 2º Na aplicação de sanções, serão consideradas a natureza e a gravidade da infração cometida, os danos que dela provierem para a administração pública, as circunstâncias agravantes ou atenuantes e os antecedentes do agente. 
 (...) " (destaquei) 
17.	Sem sombra de dúvidas, a inobservância dos prazos fixados nos normativos, a eventual morosidade na análise, ainda que decorrente da complexidade envolvida, e a manutenção de estoques pendentes de análise, se traduzem em riscos de que consideráveis somas de recursos relativos a renúncias de receitas decorrentes dos incentivos fiscais concedidos na zona de atuação da Suframa possam resultar, no limite, na não recuperação de valores indevidamente usufruídos. Os danos podem vir a se situar na casa de milhões, e, se assim constatado nexo de causalidade entre a ação ou a omissão do agente e esse respectivo dano, deve ele responder na medida de sua contribuição para eventual concretização do prejuízo.
18.	Todavia, ainda não se mensuraram danos efetivos para a administração pública, consoante o § 2º do art. 22 da LINDB. Ao revés, em que pese as irregularidades apontadas, há, a meu ver, indicativo de que os responsáveis, mesmo sob condições limitadoras de suas atuações, têm tentado alcançar a eliminação dos estoques existentes e o ganho de produtividade na conclusão de todo o processo, embora no exercício em questão não se vislumbrasse, ainda, resultados efetivos. A considerar a exposição dos responsáveis, a elevação no exercício, do número de relatórios sem análise e julgamento, pode ter decorrido de fatores específicos e não propriamente de omissão dos gestores.
19.	Nesse sentido, colho das razões de justificativa apontadas algumas das circunstâncias apresentadas pelos responsáveis.
20.	A Sra. Rebecca Martins Garcia, cuja gestão no exercício como superintendente na Suframa se deu apenas nos períodos de 1/1/2017 (1 dia) , 10/1/2017 a 23/4/2017 (103 dias) , 4/5/2017 a 22/5/2017 (19 dias) , totalizando apenas cerca de 4 meses de gestão no exercício, portanto, aduz que o aumento do número de RDs pendentes de conclusão na fase de recurso em 2017 deveu-se ao aumento de produtividade na análise de RDs nas fases de primeira análise e de contestação, e que a Portaria 220/2016, publicada em 18/4/2016, previu análise, em 2016, de 37 projetos, tendo sido executados 63 análises, correspondendo a uma produção do grupo de 70% maior que a meta estabelecida. Esses resultados impactaram o exercício seguinte em face da interposição de contestações e recursos.
21.	Penso que há razoabilidade nessas argumentações. Ainda, há que se considerar, no caso específico da responsável, que permaneceu ela como superintendente apenas nos poucos períodos mencionados em um curto período de gestão na unidade, durante o exercício de 2017, tendo sido exonerada antes dos seis meses iniciais, em 23/5/2017. Portanto, até o fechamento do exercício ainda havia mais de 7 meses nos quais se poderia, eventualmente, trabalhar na produtividade desses recursos e contestações.
22.	Ademais, a responsável também traz a informação de que, ao término de seu período como superintendente, produziu o Relatório de Atividades de sua gestão, entregue aos órgãos de controle e fiscalização (MPF, CGU e TCU) , como forma de garantir a transparência, bem como que no exercício anterior, em que se iniciou sua gestão, criou grupo de trabalho instituído pela Portaria/Suframa 220/2016, cujo objetivo consistia justamente na redução do estoque dos RDs, bem como a realização de capacitação dos servidores envolvidos direta e indiretamente com a área. À responsável, no entanto, foi imputada responsabilidade na audiência por conduta relativa à omissão na supervisão do Grupo de Trabalho por ela criado mediante referida Portaria, o que me parece um equívoco, considerando (a) sua iniciativa, (b) os resultados alcançados já no primeiro ano da Portaria editada em 2016, bem assim, (c) o término da sua gestão ainda sem completar integralmente o ciclo de 2017.
23.	Esse quadro por si só já dispensaria, a meu ver, a aplicação de sanção à luz do mencionado dispositivo da LINDB, bem assim, está a recomendar, como apontado pela CGU, tão-somente a ressalva nas contas.
24.	Quanto ao sucessor, Sr. Appio da Silva Tolentino, aduz que os problemas enfrentados pela autarquia vêm de longa data e são decorrentes de responsabilidades que a ela foram atribuídas sem a contrapartida de estrutura operacional, notadamente de quadro adequado de servidores. 
25.	Discorre, nesse sentido, as tentativas realizadas em exercícios anteriores de dotar a Suframa de quadro de carreira com quantitativo adequado às suas atribuições, bem assim, a substituição de terceirizados, atendendo recomendação deste Tribunal nos acórdãos proferidos. Todavia, esse processo encontrou grande resistência dos órgãos superiores, somente conseguindo ingresso de novos servidores em 2014. A essa ocasião os recém-chegados sequer encontraram no órgão servidores que pudessem lhes repassar conhecimentos sobre as atividades, haja vista o tão reduzido quadro remanescente à ocasião, com perda de memória das atividades mais básicas, dificultando a análise dos processos.
26.	Ressalta que esse quadro, aliado às complexidades inerentes aos processos, resultou na elevação dos estoques ao longo do tempo, em gestões anteriores, que para serem combatidos necessitou da adoção de providências durante sua gestão. Assim, aponta que logo após assumir a Superintendência da Zona Franca de Manaus providenciou a inclusão de mais dois servidores ao grupo de trabalho, conforme Portaria 325, de 16 de agosto de 2017, ampliando o quadro de pessoal alocado na análise de recursos de três para cinco servidores, fato que por si só evidenciaria que seu ato foi proativo, não reativo, e muito menos omissivo, como apontado na audiência.
27.	Menciona, ainda, a edição da Portaria 601/2017 em sua gestão, por meio da qual, em 15/12/2017, estabeleceu prazos, por meio da Coordenação Geral de Gestão Tecnológica (CGTEC) , para que realizasse a análise dos RDs dos anos-calendário de 2013 a 2016. Essa Portaria disporia sobre o apoio das demais unidades administrativas da autarquia e lotação mínima de servidores e infraestrutura necessária ao desenvolvimento das atividades da unidade, visando à celeridade das análises dos RDs e das contestações/recursos apresentados pelas empresas.
28.	Na mesma linha, outra providência relevante adotada, segundo o responsável, correspondeu à edição da Portaria 219/2017, que instituiu o Sistema de Acompanhamento, Gestão e Análise Tecnológica (Sagat) para apresentação dos RDs, atendendo inclusive a recomendação deste Tribunal, uma vez que um sistema informatizado de acompanhamento e avaliação se consumado aumentaria em muito o nível de produtividade, sendo outro ponto de sua ação proativa na busca de solução para os prazos e estoques.
29.	Esse conjunto todo de elementos e das dificuldades apontadas, bem assim, das providências adotadas, certamente não surtiram efeitos mensuráveis nos pouco mais de seis meses de sua gestão no exercício (15/6/2017 a 31/12/2017) . Todavia, não foram efetivamente considerados na análise da secretaria à luz do referido dispositivo da LINDB, pois essa unidade indicou que:
"107. Em que pesem as dificuldades de gestão apontadas pelo responsável em função das fragilidades estruturais da Suframa, notadamente quanto à carência de pessoal, e das medidas de cunho normativo ao seu alcance que puderam ser adotadas para dar mais proficiência à área de acompanhamento de investimentos em pesquisa e desenvolvimento, o Sr. Appio da Silva Tolentino não abordou a questão central da audiência, ou seja, o não cumprimento do prazo normativo para parecer conclusivo e julgamento de recursos de RDs submetidos ao superintendente da autarquia, evidenciado pelo represamento e acréscimo no exercício de 2017 do estoque de RDs com prazos vencidos nessa etapa processual." (destaquei) .
30.	A meu ver, portanto, a proposição da secretaria no sentido de macular a gestão do responsável e aplicar-lhe sanção por essa razão, evidenciada ao final do parágrafo conclusivo, revela-se de excessivo rigor e desconsidera as circunstâncias práticas que limitaram ou condicionaram a ação, bem como as circunstâncias atenuantes, dadas as medidas por ele adotas no exercício.
31.	Devo ressaltar, ainda, que as razões de justificativa do responsável são, também, de outro lado, corroboradas pelas alegações apresentadas por outros responsáveis que tiveram acolhidas suas justificativas, algumas inclusive com maior detalhamento das dificuldades enfrentadas ao longo do tempo (vide, a propósito, e e.g. os parágrafos 111 a 130 da instrução da SecexDesen, reproduzida no relatório precedente, que reúne as justificativas do Sr. Marcelo Souza Pereira - Superintende Substituto) .
32.	Assim, considerando essas razões, sopesadas à luz dos fatos da norma citada (LINDB) , penso que as contas do Sr. Appio da Silva Tolentino devam ser julgadas regulares com ressalva, dando-se a ele quitação.
	Ante o exposto, e com vênias pelas divergências parciais em relação aos pronunciamentos da unidade instrutiva e do representante do Ministério Público/TCU neste feito, manifesto-me por que o Tribunal aprove o acórdão que ora submeto à deliberação deste Colegiado.
TCU, Sala das Sessões, em 28 de junho de 2022. 
AUGUSTO SHERMAN CAVALCANTI 
Relator